ACORDAO-COMPLETO-2535170

ACÓRDÃO 3887/2022 ATA 26/2022 - SEGUNDA CÂMARA

VISTOS, relatados e discutidos estes autos de tomada de contas especial instaurada pelo Fundo Nacional de Saúde - FNS em razão da não comprovação da regular aplicação de parte dos recursos oriundos do Convênio 3.538/2005 (Siafi 551561) , celebrado em 29/12/2005 com o Município de Águas Lindas de Goiás/GO, tendo por objeto "a construção de unidade de saúde",
ACORDAM os Ministros do Tribunal de Contas da União, reunidos em sessão da 2ª Câmara, em:
9.1. considerar revéis, nos termos do art. 12, § 3º, da Lei 8.443/1992, para todos os efeitos, José Pereira Soares e Geraldo Messias Queiroz, dando-se prosseguimento ao processo;
9.2. acolher as alegações de defesa apresentadas pelo Município de Águas Lindas de Goiás/GO;
9.3. julgar regulares com ressalva as contas do Município de Águas Lindas de Goiás/GO e dar-lhe quitação, com fundamento no disposto no art. 16, inciso II, da Lei 8.443/1992;
9.4. acolher as alegações de defesa apresentadas por Infracon Construtora e Incorporadora Eireli em relação ao recebimento por serviços com preços unitários manifestamente superiores aos preços de mercado, ou por serviços medidos, mas não executados, ou por serviços não previstos na planilha orçamentária aprovada no bojo do Convênio 3.538/2005;
9.5. rejeitar as alegações de defesa apresentadas por Infracon Construtora e Incorporadora Eireli relacionadas à inclusão de percentual correspondente à Contribuição Provisória de Movimentação Financeira na composição do BDI do contrato firmado com o Município de Águas Lindas de Goiás/GO para a execução do objeto do Convênio 3.538/2005, com a inclusão no faturamento e o indevido recebimento dos valores relativos a esse tributo a partir de 1º/1/2008;
9.6. fixar novo e improrrogável prazo de 15 (quinze) dias, a contar da notificação, para que Infracon Construtora e Incorporadora Eireli efetue e comprove, perante este Tribunal, o recolhimento aos cofres do Fundo Nacional de Saúde das quantias a seguir especificadas, atualizadas monetariamente a partir das datas indicadas até a data do efetivo recolhimento, na forma prevista na legislação em vigor, referentes à inclusão de percentual relativo à extinta Contribuição Provisória de Movimentação Financeira (CPMF) na composição do BDI do contrato firmado com o Município de Águas Lindas de Goiás/GO para a execução do objeto do Convênio 3.538/2005, com a inclusão no faturamento e o indevido recebimento dos valores relativos a esse tributo a partir de 1º/1/2008:
Débito de responsabilidade de Infracon Construtora e Incorporadora Eireli
	VALOR ORIGINAL (R$) 
	DATA DA OCORRÊNCIA

	4.895,57 
	18/04/2008

	2.400,08 
	29/07/2008

	5.906,22 
	21/10/2008

	6.969,95 
	26/11/2008

	3.261,87 
	19/12/2008

	9.127,83 
	12/02/2009

	2.372,48 
	08/04/2009

	1.444,44 
	14/05/2009

	3.750,59 
	08/07/2009

	1.642,23 
	20/07/2009

	1.931,06 
	01/01/2009

9.7. julgar, com fundamento nos arts. 1º, inciso I, 16, inciso III, alíneas "b" e "c", da Lei 8.443/1992, c/c os arts. 19, caput, e 23, inciso II, da mesma Lei, e com os arts. 1º, inciso I, 209, incisos II e III, 210 e 214, inciso III, do Regimento Interno do TCU, irregulares as contas de José Pereira Soares e Geraldo Messias Queiroz, na condição de ex-prefeitos do Município de Águas Lindas de Goiás/GO, e condená-los, individualmente, ao pagamento das quantias a seguir especificadas, com a fixação do prazo de 15 (quinze) dias, a contar das notificações, para comprovarem, perante o Tribunal (art. 214, inciso III, alínea "a", do Regimento Interno) , o recolhimento das dívidas aos cofres do Fundo Nacional de Saúde, atualizadas monetariamente e acrescidas dos juros de mora, calculados a partir das datas discriminadas, até a data do recolhimento, na forma prevista na legislação em vigor:
Débito de responsabilidade de José Pereira Soares
	VALOR ORIGINAL (R$) 
	DATA DA OCORRÊNCIA

	23.514,52
	22/10/2008

Débito de responsabilidade de Geraldo Messias Queiroz
	VALOR ORIGINAL (R$) 
	DATA DA OCORRÊNCIA

	44.187,07
	8/4/2009

9.8. aplicar a José Pereira Soares e Geraldo Messias Queiroz, individualmente, a multa prevista no art. 57 da Lei 8.443/1992 c/c o art. 267 do Regimento Interno do TCU, nos valores adiante discriminados, fixando-lhes o prazo de 15 (quinze) dias, a contar das notificações, para comprovarem, perante o Tribunal (art. 214, inciso III, alínea "a", do Regimento Interno) , o recolhimento das dívidas aos cofres do Tesouro Nacional, atualizadas monetariamente desde a data deste acórdão até a dos efetivos recolhimentos, se forem pagas após o vencimento, na forma da legislação em vigor;
	RESPONSÁVEL
	VALOR (R$) 

	José Pereira Soares
	9.000,00

	Geraldo Messias Queiroz
	16.000,00

9.9. autorizar, desde logo, nos termos do art. 28, inciso II, da Lei 8.443/1992, a cobrança judicial das dívidas, caso não atendidas as notificações;
9.10. autorizar, desde logo, nos termos do art. 26 da Lei 8.443/1992, o pagamento das dívidas em até 36 (trinta e seis) parcelas mensais e consecutivas, incidindo sobre cada uma os encargos legais devidos, fixando aos responsáveis o prazo de 15 (quinze) dias, a contar do recebimento da notificação, para comprovarem perante o Tribunal, o recolhimento da primeira parcela, e de 30 (trinta) dias, a contar da parcela anterior, para comprovarem os recolhimentos das demais parcelas, sem prejuízo de alertá-los de que, caso optem por essa forma de pagamento, a falta de comprovação do recolhimento de qualquer parcela implicará o vencimento antecipado do saldo devedor, nos termos do art. 26, parágrafo único, da Lei 8.443/1992 c/c o art. 217, § 2º, do RI/TCU; e
9.11. dar ciência desta decisão à Procuradoria da República em Goiás, nos termos do § 3º do art. 16 da Lei 8.443/1992 c/c o § 7º do art. 209 do Regimento Interno do TCU, para adoção das medidas cabíveis, bem como ao Fundo Nacional de Saúde e aos responsáveis.

Tomada de contas especial  instaurada em razão da impugnação parcial de despesas concernentes à execução do Convênio 3.538/2005, Siafi 551561, celebrado entre aquele ente municipal e a União, por intermédio do Ministério da Saúde (MS), que tinha por objeto "a construção de unidade de saúde"

Segunda Câmara

Município de Águas Lindas de Goiás - GO.

3. Interessados/Responsáveis:
3.1. Interessado: Ministério da Saúde.
3.2. Responsáveis: Geraldo Messias Queiroz (XXX.320.356-XX); Infracon Construtora e Incorporadora Eireli (02.329.639/0001-40); José Pereira Soares (XXX.287.551-XX); Município de Águas Lindas de Goiás - GO (01.616.520/0001-96).

13.1. Ministros presentes: Bruno Dantas (Presidente), Augusto Nardes (Relator) e Antonio Anastasia.
13.2. Ministro-Substituto convocado: Marcos Bemquerer Costa.
13.3. Ministro-Substituto presente: André Luís de Carvalho.

AUGUSTO NARDES

Transcrevo, como parte do relatório, a primeira instrução de mérito lavrada no âmbito da Secretaria de Controle Externo de Tomada de Contas Especial - SecexTCE (peça 578) :
"INTRODUÇÃO
1.	Cuidam os autos de tomada de contas especial (TCE) instaurada pelo Fundo Nacional de Saúde (FNS) , inicialmente, em desfavor dos Srs. José Pereira Soares (CPF XXX.287.551-XX) e Geraldo Messias Queiroz (CPF XXX.320.356-XX) , ex-prefeitos do Município de Águas Lindas de Goiás/GO nas gestões 2005-2008 e 2009-2012, respectivamente, em razão da impugnação parcial de despesas concernentes à execução do Convênio 3.538/2005, Siafi 551561, celebrado entre aquele ente municipal e a União, por intermédio do Ministério da Saúde (MS) , que tinha por objeto 'a construção de unidade de saúde'.
HISTÓRICO 
2.	Conforme disposto no Termo de Convênio (peça 2, p. 84-92) , inicialmente foram previstos R$ 21 milhões para a execução do objeto, dos quais R$ 20 milhões seriam repassados pelo órgão concedente e R$ 1 milhão seria a contrapartida do convenente. Termo aditivo, de 27/2/2007, alterou esses valores para, respectivamente, R$ 16.397.986,00, R$ 15.615.818,00 e R$ 782.168,00. (peça 2, p. 98-99) 
3. 	A quantia de R$ 15.615.818,00 foi liberada pelo órgão concedente (peça 1, p. 89) , mediante as seguintes ordens bancárias repassadas para a conta específica do convênio:
Tabela 1 - Ordens bancárias repassadas ao município de Águas Lindas de Goiás
	Data da OB
	Número da OB
	Valor (R$) 
	Data do crédito

	9/3/2007
	2007OB907380
	2.000.000,00
	13/3/2007

	14/6/2007
	2007OB404073
	3.403.954,50
	18/6/2007

	5/9/2008
	2008OB931032
	3.403.954,50
	9/9/2008

	9/1/2009
	2009OB800186
	3.403.954,50
	13/1/2009

	18/5/2009
	2009OB814613
	3.403.954,50
	20/5/2009

	Fonte: peça 1, p. 89
4.	O ajuste vigeu inicialmente no período de 29/12/2005 a 25/10/2006, mas foi sucessivamente prorrogado para 19/12/2007, 30/7/2008, 7/12/2008, 13/12/2008, 12/12/2009, 24/3/2011 e 24/3/2012, com prazo para a apresentação de prestação de contas até 23/5/2012 (peça 2, p. 94, 108, 112, 124, 133, 141, 151, peça 6, p. 46) .
5. 	Em 27/12/2006, foram encaminhados ao MS, por meio de Ofício s/n, assinado pela empresa elaboradora do orçamento (Castelo Branco Associados) , a planilha orçamentária e o cronograma físico-financeiro do projeto, a fim de cumprir e se adequar às exigências referentes ao Convênio. Esta planilha orçamentária apresentava o valor global de R$ 17.241.581,13, área de construção de 10.511 m² e BDI de 39,02% (peça 80, p. 30) .
6.	Plano de Trabalho, posterior ao convênio, com planilha orçamentária de R$ 16.397.985,10 e BDI de 39%, foi aprovado pelo MS em 29/12/2006 (peça 2, p. 32-50 e 51-54) . Porém, ainda havia de ser ouvida a Vigilância Sanitária em Goiás (VISA/GO) .
7.	Antes, em 26/12/2005, o então prefeito José Pereira Soares havia divulgado, no Diário Oficial, a realização de licitação para construção do Hospital Regional de Águas Lindas de Goiás/GO (HRALG) . O valor de referência era de R$ 27.606.901,91 (peça 2, p. 214-221 e 232) .
8. 	No intervalo entre a assinatura do Termo de Convênio, em 29/12/2005, e a aprovação do orçamento pelo MS, em 29/12/2006, a Prefeitura Municipal de Águas Lindas de Goiás/GO (PMALG) concluiu o processo licitatório e assinou, em 28/11/2006, o Contrato Administrativo 1.571/2006 (peça 2, p. 272-287) com a empresa Infracon - Infraestrutura, Engenharia e Construções Ltda., CNPJ 02.329.639/0001-40, no valor de R$ 19.700.060,06. A ordem de serviço para início dos trabalhos foi emitida em 9/3/2007 (peça 44, p. 186) .
9. 	A quarta análise técnica do projeto de construção do HRALG por parte do MS, encaminhada à prefeitura em 26/12/2006, conforme o Ofício CGIS/SE/MS/Nº 8243/2006, trouxe a aprovação do projeto de arquitetura, mas ressaltou a necessidade de adequação da planilha orçamentária, conforme constou no Parecer CGIS/SE/MS/Nº 5158-D/2006 (peça 80, p. 30) .
10. 	Em 28/12/2006, o MS enviou à Prefeitura a quinta análise do projeto. O projeto de arquitetura já havia sido aprovado na análise anterior, restando a avaliação para aprovação da planilha orçamentária. Após a realização da análise, conforme o Parecer CGIS/SE/MS/Nº 5158-E/2006 e o 'Check-list' dos documentos para análise dos projetos da obra, restavam ainda pendências relativas ao orçamento, sendo necessária adequação do mesmo (peça 80, p. 30) .
11. 	Após nova apresentação de documentação por parte da prefeitura, o MS, em sua sexta análise, em 29/12/2006, através do Parecer CGIS/DIPVSE/MS/Nº 5158-E/2006, constatou que a planilha orçamentária estava coerente com os preços praticados pela região, de modo que a análise foi considerada concluída. O valor global aprovado foi de R$ 16.397.985,10, com área a ser construída de 10.511,00 m² e BDI de 39,02% (peça 80, p. 30) .
12. 	Em Parecer de 25/7/2007, o fiscal do contrato alertou que a prefeitura não poderia celebrar convênio com instituição para repasse para a obra e que a diferença entre o valor do convênio firmado com o MS e o valor contratado com a empreiteira, no valor de R$ 3.279.981,35, seria de responsabilidade do Município. Outrossim, informou que o projeto do hospital ainda não havia sido aprovado pela vigilância sanitária estadual e que quando aprovado seria diferente do projeto aprovado pelo MS. Assim, o fiscal sugeriu que as obras fossem paralisadas até que os novos projetos e orçamentos fossem aprovados junto ao referido Ministério (peça 80, p. 31) .
13.	Em 28/8/2007, a VISA/GO aprovou projeto de 11.405,62 m², diferente daquele encaminhado ao MS no Relatório de Execução Físico-Financeira, de 31/3/2008, no qual constava área de 10.511 m² (peça 2, p. 202) .  
14.	Em 28/8/2007, o prefeito de Águas Lindas de Goiás enviou ao MS ofício com o projeto aprovado pela VISA/GO, afirmando que o município iria custear os valores financeiros que viessem a ultrapassar o montante apresentado no plano de trabalho e que fossem necessários à conclusão da obra do processo (peça 2, p. 101) . 
15. 	A apresentação do projeto aprovado pela VISA/GO ao MS gerou o Parecer da 7ª análise, em 13/3/2008, com aprovação do acréscimo de área, porém sendo necessário que a prefeitura complementasse a documentação relativa ao orçamento, o que foi realizado somente em 12/6/2008. Com esta complementação, o MS pôde finalizar a 8ª análise, conforme o Parecer CGIS/DIPE/SE/MS 5158-H/2008, aprovando a planilha orçamentária em R$ 16.820.969,20, mas mantendo o valor do convênio em R$ 16.397.985,10, ficando a diferença a cargo do Município (peça 44, p. 186) .
16. 	Também em l2/6/2008, através do Ofício GAB s/n, a Prefeitura enviou ao MS o projeto completo de arquitetura, nova planilha orçamentária, cronograma físico-financeiro e caderno de especificações. Adicionalmente, encaminhou anexo ao documento outro Ofício GAB s/n, de 18/5/2008, informando que a prefeitura iria custear os valores financeiros que viessem a ultrapassar o montante apresentado no plano de trabalho e que fossem necessários à conclusão da obra. Todos os documentos citados destinavam-se ao atendimento na 7ª análise do MS (peça 80, p. 33) .
17. 	Naquela ocasião, destacava-se que a planilha orçamentária apresentava o valor total de R$ 16.820.969,20, com área de construção de 11.405,62 m² e BDI de 39,02% (peça 80, p. 33) .
18. 	Após exame da documentação, em 20/6/2008, o MS, em sua 8ª análise, através do Parecer CGIS/DIPE/SE/MS/N 5158-H2008, aprovou a alteração da área de construção, bem como a nova planilha orçamentária. Apesar de ter sido aceito o orçamento de R$ 16.820.969,20, o valor final constante da aprovação pelo MS foi de R$ 16.397.985,10, visto que o Município já havia assumido a diferença entre o orçamento por ela apresentado e o que viesse a ser aprovado pelo MS (peça 80, p. 33) .
19.	Em 2009, o Sr. Geraldo Messias Queiroz assumiu o mandato de prefeito municipal. A obra ficou paralisada desde dezembro daquele ano, por falta de recursos financeiros (peça 4, p. 327) .
20.	Apenas em 22/5/2010, por meio do Ofício 156/2010-GAB, o Município enviou ao MS o projeto executivo da obra que estava sendo efetivamente executada, com planilha orçamentária de R$ 34.491.404,33. Solicitou ainda aditivo ao convênio, no valor de R$ 28.141.293,61, proposta que não foi acatada pelo Concedente (peça 2, p. 70-78) .
21.	Em 29/5/2013, o Município de Águas Lindas de Goiás/GO, sob nova administração, por meio de seu representante legal, impetrou Ação Civil por Ato de Improbidade Administrativa em desfavor dos Srs. José Pereira Soares e Geraldo Messias Queiroz, ex-prefeitos, além da Infracon (peça 6, p. 342-398 e peça 7, p. 2-23) . Nela, solicitou a exclusão do nome do Município da situação de inadimplência no Siafi, além de indisponibilidade dos bens dos responsáveis.
22.		Em 3/12/2013, houve a sub-rogação do convênio, o qual passou a ser de responsabilidade da Secretaria Estadual de Saúde de Goiás (SES/GO) , peça 7, p. 218-220. Por meio de termo aditivo, o ajuste passou a vigorar novamente, depois de ter expirado, a fim de que o seu objeto fosse concluído (peça 1, p. 88, 107 e 109) . 
23.	O Concedente, então, suplementou o convênio em R$ 13.500.000,00, enquanto a contrapartida da Convenente, a SES/GO, a partir de então, foi aumentada em R$ 2.344.320,88 (peça 7, p. 240) . No entanto, devido aos indícios de irregularidades, e cumprindo as determinações do TCU contidas no Acórdão 1950/2015-TCU-Primeira Câmara, de relatoria do Ministro Augusto Sherman, houve a instauração de TCE visando o ressarcimento ao erário do dano causado pelos ex-gestores.
24. 	O Acórdão 1950/2015-TCU-Primeira Câmara determinou ao Fundo Nacional de Saúde:
9.4.1. conclua, caso ainda não realizada, a análise da prestação de contas do Convênio 3538/2005 (Siafi 551561) , mais precisamente das parcelas repassadas à Prefeitura de Águas Lindas de Goiás/GO, incluindo apuração sobre as questões tratadas no Acórdão 317/2013-TCU-Primeira Câmara (item 9.5) e no Acórdão 2299/2011-TCU-Segunda Câmara (item 9.4) , verificando a prática de preços acima dos sistemas de referência, pagamento por serviços não executados e pagamento irregular da CPMF constante no BDI da empresa Infracon - Infra Estrutura, Engenharia e Construções Ltda., contratada pela Prefeitura por meio do Contrato 1571/2006, entre outras irregularidades;
9.4.2. adote as providências cabíveis para obtenção do ressarcimento de eventual débito constatado, instaurando, caso necessário, tomada de contas especial, remetendo-a à Secretaria Federal de Controle Interno;
25.	Os Srs. José Pereira Soares e Geraldo Messias Queiroz foram notificados sobre a necessidade de pagar o dano apurado e sobre a possibilidade de instauração de TCE (peça 5, p. 3-52 e 65, peça 6, p. 144-146 e 242-248, peça 7, p. 66-78) .
26.	No Relatório de Tomada de Contas Especial 223/2015 (peça 1, p. 85-97) , o valor original dos valores impugnados foi calculado como R$ 6.324.895,16, sendo R$ 67.701,59 correspondente a atrasos na aplicação dos repasses federais no mercado financeiro; R$ 415.679,57 ao não aporte da contrapartida pactuada; R$ 5.810.339,49 à execução físico-financeira do convênio em desacordo com o plano de trabalho; e R$ 31.174,51 referente a despesas indevidas com reajustes dos serviços executados. 
27.	A responsabilidade atribuída aos Sr. José Pereira Soares e Geraldo Messias Queiroz foi, respectivamente, de R$ 3.706.780,96 e de R$ 2.202.434,63. Os dois foram ainda apontados como responsáveis solidários ao Município de Águas Lindas de Goiás/GO pelo valor de R$ 415.679,57, que corresponde ao valor da contrapartida não aportada pelo Município convenente.	 
28.	As inscrições em conta de responsabilidade, no Siafi, dos Sr. José Pereira Soares, Geraldo Messias Queiroz e do Município de Águas Lindas de Goiás/GO foram realizadas mediante a Nota de Sistema 2015NS153461, de 1º/9/2015 (peça 1, p. 79) .
29.	A Secretaria Federal de Controle Interno do Ministério da Transparência e Controladoria-Geral da União (CGU) , em seu Relatório de Auditoria 186/2016, concluiu que os Srs. José Pereira Soares e Geraldo Messias Queiroz eram solidários pelo débito original de R$ 415.679,57; que o primeiro era ainda, individualmente, devedor de R$ 3.706.780,96; e o segundo, de R$ 2.202.434,63 (peça 1, p. 119-123) . 
30.	O Certificado de Auditoria e o Parecer do Dirigente do órgão de Controle Interno pugnaram pela irregularidade das contas (peça 1, p. 125-126) .
31.	O Ministro de Estado da Saúde tomou conhecimento das conclusões contidas no Relatório e no Certificado de Auditoria e do Parecer da Secretaria Federal de Controle Interno (peça 1, p. 127) .
32. 		Com base nas informações presentes nos autos até então, auditor instruinte da então Secex/AM elaborou a Matriz de Responsabilização (anexa à instrução de peça 18) e formulou proposta de encaminhamento (peca 18, p. 14) .
33. 	A proposição foi anuída pela Secex-AM (peça 19) .
34. 	Com base em delegação de competência conferida pelo relator, Min. Augusto Nardes, a então Secex-AM promoveu a citação dos responsáveis pelos seguintes expedientes:
Tabela 2 - notificações (citação) expedidas aos responsáveis
	Destinatário
	Número do Ofício
	Data do Ofício
	Evidência

	Município de Águas Lindas de Goiás - GO
	1972/2017
	23/8/2017
	Peça 21

	Infracon Infraestrutura Engenharia e Construções Ltda.
	1971/2017
	23/8/2017
	Peça 22

	Geraldo Messias Queiroz
	1969/2017
	23/8/2017
	Peça 23

	Jose Pereira Soares
	1970/2017
	23/8/2017
	Peça 24

	Geraldo Messias Queiroz
	2139/2017
	13/9/2017
	Peça 31

	Geraldo Messias Queiroz
	2140/2017
	13/9/2017
	Peça 32

	Jose Pereira Soares
	2204/2017
	25/9/2017
	Peça 39

	Jose Pereira Soares
	2205/2017
	25/9/2017
	Peça 40

	Geraldo Messias Queiroz
	2375/2017
	23/10/2017
	Peça 71

	Geraldo Messias Queiroz
	2376/2017
	23/10/2017
	Peça 72

	Geraldo Messias Queiroz
	0073/2018
	25/1/2018
	Peça 92

	Geraldo Messias Queiroz
	0272/2018
	22/2/2018
	Peça 94

	Geraldo Messias Queiroz
	0328/2018
	9/3/2018
	Peça 96

Fonte: TC Processo 008.625/2016-6
35. 	O Município de Águas Lindas de Goiás/GO foi notificado em 30/8/2017, conforme demonstra o retorno do Aviso de Recebimento (AR) juntado à peça 25. A construtora Infracon foi notificada em 31/8/2017; o Sr. Jose Pereira Soares foi citado em 10/10/2017 e o Sr. Geraldo Messias Queiroz em 20/3/2018, conforme demonstram os retornos do ARs (peça 26, 68 e 97) .
36. 	Adicionalmente, o Sr. Geraldo Queiroz foi citado pelo 	Edital 0143/2019-TCU/Secex-TCE e o Sr. José Pereira Soares pelo 	Edital 0146/2019-TCU/Secex-TCE, ambos de 4/9/2018 (peças 99 e 100) , publicados no Diário Oficial da União (DOU) 174, Seção 3, de 9/9/2018 (peças 101 e 102) . Portanto, todos os responsáveis arrolados nestes autos foram regularmente citados.
37. 	Os Srs. José Pereira Soares e Geraldo Messias Queiroz não atenderam à citação do TCU, incidindo em revelia, nos termos do § 3º do art. 12 da Lei 8.443/1992.
38. 	O Município de Águas Lindas de Goiás/GO apresentou, por intermédio de Procuradoras (peça 36) , alegações de defesa em 20/10/2017 (peça 59) .
39. 	A construtora Infracon Infraestrutura Engenharia e Construções Ltda., por meio de advogados constituídos nos autos (peça 27) , apresentou alegações de defesa em 16/10/2017 (peça 42) , alegações de defesa complementares em 2/1/2018 (peça 75) , em 30/11/2020 (peça 129) , em 3/12/2020 (peças 128) e em 13/1/2021 (peças 137 a 574) .  
ANÁLISE DOS PRESSUPOSTOS DE PROCEDIBILIDADE DA IN/TCU 71/2012
Verificação de Eventual Prejuízo ao Contraditório e Ampla Defesa
40. 	Verifica-se que não há prejuízo ao contraditório e ampla defesa, uma vez que não houve o transcurso de mais de dez anos desde o fato gerador sem que tenha havido a notificação dos responsáveis pela autoridade administrativa federal competente (art. 6º, inciso II, c/c art. 19 da IN/TCU 71/2012, modificada pela IN/TCU 76/2016) , pois os recursos transferidos e as despesas impugnadas referem-se aos exercícios de 2007 a 2009, e os responsáveis foram notificados sobre as irregularidades pela autoridade administrativa competente entre 13/3/2013 e 14/4/2015, conforme descrito no Relatório Completo do Tomador de Contas Especial 223/2015 (peça 1, p. 85-97) .
Valor de Constituição da TCE
41.	Verifica-se, também, que o valor atualizado do débito apurado (sem juros) em 1/1/2017 era superior ao limite mínimo de R$ 100.000,00, na forma estabelecida conforme os arts. 6º, inciso I, e 19 da IN/TCU 71/2012, modificada pela IN/TCU 76/2016.
Verificação da Existência de Outros Débitos
42. 	Em atenção ao comando contido no item 9.4 do Acórdão 1772/2017-TCU-Plenário, de relatoria do Exmo. Ministro-Substituto Augusto Sherman Cavalcanti, e em atendimento ao disposto no art. 6º, § 1º, da Instrução Normativa TCU 71/2012, informa-se os demais processos em tramitação no Tribunal, nos quais foi constatada a existência de outros débitos imputáveis aos responsáveis arrolados nestes autos:
	Responsável
	Processos

	Geraldo Messias Queiroz 
Município de Águas Lindas de Goiás
	TC Processo 017.941/2015-6 - TCE referente ao Convênio 2436/2005, celebrado entre o FNS e o Município de Águas Lindas de Goiás/GO

	José Pereira Soares
	TC Processo 027.614/2014-0 - TCE referente ao Convênio 625/2003, celebrado entre o Ministério do Desenvolvimento Social e o Município de Águas Lindas de Goiás/GO

	José Pereira Soares
Município de Águas Lindas de Goiás
	TC Processo 011.529/2016-4 - TCE instaurada pelo Fundo Nacional de Assistência Social (FNAS) em razão da impugnação parcial de despesas realizadas com recursos do Programa de Erradicação do Trabalho Infantil (Peti) e do desvio de finalidade de recursos do Bolsa Agente Jovem, ambos os recursos repassados ao município de Águas Lindas de Goiás/GO, na modalidade fundo a fundo, no exercício de 2007.

EXAME TÉCNICO
Alegações de defesa apresentadas pela Infracon Infraestrutura Engenharia e Construções Ltda
43.  	A defesa da construtora Infracon apresentou os argumentos a seguir sintetizados, cuja íntegra consta da peça 42, acompanhada dos anexos que compõem as peças 43 a 58, posteriormente complementadas por alegações de defesa adicionais juntada à peça 75, acompanhada dos anexos que compõem as peças 76 a 91:
44. 	Na defesa, sem prejuízo das exceções processuais identificadas na hipótese dos autos desta TCE, a exemplo da violação do contraditório e da ampla defesa na sua fase interna, da incompetência do TCU para julgar agente não sujeito à sua jurisdição e da ocorrência de prescrição ou iliquidez do débito imputado, a Infracon procurará demonstrar, no mérito, que todos os serviços foram executados e medidos; que eram compatíveis com o projeto executivo aprovado pela Vigilância Sanitária de Goiás; e que estavam revestidos de legalidade, de modo que não pode ser responsabilizada pelas falhas na gestão do convênio, desde a má concepção do seu plano de trabalho até as falhas de execução e fiscalização imputadas aos gestores, tanto da entidade concedente, quanto da entidade convenente (peça 42, p. 9) .
Preliminares
44.1. 	Preliminar de prescrição: amparando-se em precedente do STJ (REsp 1480350/RS, Rel. Ministro Benedito Gonçalves, Primeira Turma, julgado em 5/4/2016, DJe 12/4/2016) , a defesa aduz que a TCE está sujeita ao prazo decadencial de cinco anos desde quando exigível, limite temporal para que irregularidade nas contas gere presunção de prejuízo ao erário e importe na imputação do débito e multa ao responsável. Expirado esse prazo, ressalva-se a via judicial para eventual ação de ressarcimento, esta imprescritível, oportunidade em que deverá ser provado o efetivo prejuízo ao erário e a responsabilidade do acionado (peça 42, p. 19) .
44.2. 	Preliminar de violação ao devido processo legal, da ampla defesa e do contraditório: a defesa da Infracon alega que, nos termos da IN TCU 71/2012, pela qual a TCE passou a ser definida expressamente como "um processo administrativo" (art. 2º) , e a autoridade competente deve "adotar medidas administrativas para a caracterização ou elisão do dano, observados os princípios norteadores do processo administrativo" (art. 4º) , a construtora não foi ouvida na fase interna da TCE, tendo tomado conhecimento da presente TCE somente em 31/8/2017, já na fase externa da TCE, não lhe sendo permitido acompanhar a elaboração e compreender o sentido dos laudos técnicos do MS que lhe dão sustentação, não obstante tenham começado a ser produzidos há mais de cinco anos, o que, por si, dificulta o exercício do direito de defesa, nem oferecer esclarecimentos ou comprovar que da sua parte não houve qualquer malversação de recursos federais (peça 42, p. 23 e 27) .
44.3. 	Preliminar de incompetência do TCU para julgar agente não sujeito à sua jurisdição: somente os agentes sujeitos ao dever de prestar contas submetem-se à jurisdição dos Tribunais de Contas, mas há duas exceções à regra de que o particular não responde perante o Tribunal de Contas: a primeira, por expressa disposição de lei, quando está sujeito ao dever de prestar contas por haver gerido recursos públicos. A segunda, quando em coautoria com servidor causa lesão aos cofres públicos, ficando ambos sujeitos a julgamento pelo TC, em virtude do princípio da universalidade do juízo (peça 42, p. 28) . Logo, sem prova de conluio do particular com o servidor, o TCU não detém competência para julgar aquele. O mesmo raciocínio se aplica quando o particular detém apenas relação jurídica contratual com a Administração Pública, ainda que tenha causado dano (peça 42, p. 30) .
44.4. 	Preliminar de existência de ação judicial sobre o mesmo assunto: diante do fato de que já existem duas ações de improbidade administrativa ajuizadas tanto pelo Município de Águas Lindas de Goiás quanto pelo Ministério Público Federal, ambos tramitando apensados no juízo da 1ª Vara Federal da Seção Judiciária de Anápolis-GO (Processo 0006739-37.2013.4.01.3502) , o caso é de arquivamento do processo ou exclusão da empresa desta TCE (peça 42, p. 36) .
Mérito
44.5. 	Inexistência de dano ao erário: 
	a) a prova pericial no processo de TCE deve ser solidamente constituída com a observância do máximo rigor técnico e com demonstração do acatamento das normas que regulam a atividade especializada, mas as conclusões de prejuízos causados ao erário apuradas na fase interna desta TCE não apresentaram, com clareza, a própria existência do dano. Os trabalhos técnicos produzidos se limitaram a especular e supor a sua existência e a mensurar sobrepreços e superfaturamentos que, de fato, não ocorreram (peça 42, p. 38-39) ;
	b) não há comprovação de dano ao Erário, ante a ausência de vistoria e avaliações dos serviços executados na obra do Hospital Regional de Águas Lindas de Goiás, capazes de refutar as conclusões do laudo pericial produzido na Medida Cautelar de Antecipação de Provas nº 7035-20.2010.8.09.0168 (2010000070357) ajuizada perante o Juízo de Direito da Vara das Fazendas Públicas e 2º do Cível da Comarca de Águas Lindas de Goiás/GO, a fim de descrever o estado geral da obra e pormenorizar os serviços de engenharia executados pela Infracon até a paralisação dos seus serviços, por falta de recursos, em dezembro de 2009 (peça 42, p. 39) .
	c) naquela ocasião, respondendo aos quesitos ofertados pela representação judicial do Município de Águas Lindas de Goiás, o perito chegou à conclusão de que (peça 42, p. 39-40) :
	i) a obra foi executada de acordo com as normas técnicas de engenharia, em todas as suas atividades; 
	ii) quanto à quantidade, os serviços não foram completamente realizados, em relação ao projeto efetivamente executado;
	iii) quanto à qualidade dos serviços, nada houve a contestar, à exceção de um pequeno recalque de fundação no bloco 12, facilmente corrigido através de uma ou duas estacas sob a viga de baldrame; 
	iv) o cronograma da obra não foi exatamente cumprido, porque foi elaborado com base em planilha aparentemente destinada a obra em outra localidade, bem como em razão das modificações no projeto; e
	v) o percentual da obra executado pela Infracon foi de aproximadamente 50% (cinquenta por cento) :
	d) o citado conjunto de órgãos tomou por base projetos incompletos e respectivas planilhas orçamentárias aprovados pelo Ministério da Saúde para realizar as auditorias e levantamentos, apresentando dados fictícios e distanciados da realidade que representam lamentável somatório de equívocos encampados, em boa fé, pelo órgão de instrução desse e. TCU (peça 42, p. 42) ;
	e) os laudos anexos demonstram que a execução do contrato estava isenta de irregularidades, porque o orçamento foi corrigido e aprovado pelas autoridades competentes; que os serviços executados foram aprovados e atestados pela Prefeitura; que os preços dos serviços estão abaixo das tabelas de referência, especialmente do Sinapi; que tudo que foi medido na obra foi executado; que o trabalho desenvolvido pela contratada na edificação da obra foi sério e, no conjunto de projetos elaborados, estão provados na Ação Cautelar de Produção de Provas e na Ação de Cobrança propostas pela Infracon (peça 42, p. 43) . 
44.6. 	Equívocos da Nota Técnica 063-MS/SE/FNS/CGAPC/CAAV: segundo o raciocínio do TC Processo 008.625/2016-6, item 32.2 da instrução de peça 18, os valores impugnados foram motivados pelo descrito nos anexos I.3, II e III da referida Nota Técnica (peça 42, p. 47) .
44.6.1.	A planilha elaborada pelo MS apresentou valor medido a maior de R$ 286.295,85. O laudo contrapõe esse dado, ao identificar apenas o valor de R$ 66.395,80 (peça 42, p. 48) .
44.6.2.	O valor informado para as demolições, de R$ 159.048,03, não está correto. O valor correto importa em R$ 6.841,38 e consta na planilha orçamentária aprovada pela prefeitura no item 01.2 (peça 42, p. 50) .
44.6.3. 	O valor informado (R$ 376.605,48) não corresponde ao que consta na planilha orçamentária aprovada pela Prefeitura e tampouco aos valores medidos. O valor medido foi de R$ 168.846,53, sendo R$ 12.625,33 correspondente às sondagens efetuadas no terreno e R$ 156.221,40 referente às Provas de Cargas Estática e Dinâmica efetuadas nas fundações e aos ensaios realizados no Concreto e Aço aplicados na obra, conforme demonstram os relatórios de sondagem, as provas de carga efetuadas nas fundações e os ensaios no concreto e aço (peça 42, p. 51) .
44.7. 	Equívocos da Nota Técnica 071-MS/SE/FNS/CGAPC/CAAV: a NT 071 teve por finalidade a continuidade da análise da NT 063 e destaca-se, no seu item II, subitem 10, que a Infracon enviou ao MS, em Goiás, o relatório pericial produzido na medida cautelar de antecipação de provas antes referida (peça 42, p. 55) .
44.8. 	A boa-fé: a empresa Infracon sempre se  portou com boa-fé durante todo os períodos de disputa e de vigência do contrato, sempre fiel parceira de diversas prefeituras e outros entes públicos com os quais manteve relação, sempre desfrutando de excelente conceito entre os contratantes e instituições financiadoras, como a Caixa Econômica Federal, tendo recebido elogios de seus parceiros, financiadores e fornecedores, justamente por cumprir à risca os contratos firmados, como aconteceu, de sua parte, no ajuste acordado com a Prefeitura de Águas Lindas de Goiás, fielmente cumprido (peça 42, p. 61) .
45. 	Posteriormente, em face do Ofício 39.544/2020-TCU/Seproc, de 27/7/2020 (peça 122) , a Infracon encaminhou alegações de defesa complementares em três datas, a saber: 30/11/2020 (peça 129) ; 3/12/2020 (peças 128) e 13/1/2021 (peças 137 a 574) .  Resumidamente, as principais alegações complementares foram as seguintes:
	a) em outubro de 2017, apresentou sua defesa visando esclarecer fatos sobre esta TCE, tendo prestado esclarecimentos sobre as Notas Técnicas 063, 071 e 001/2015. Na ocasião, apresentou os documentos abaixo relacionados, cujas indicações se referem ao processo em meio digital do TCU:  Laudo Técnico (peça 76) e documentos complementares, de peças 77 a 93 (peça 129, p. 1) ;
	b) sugere, para melhor compreensão do processo, a leitura da "Introdução" do Laudo Técnico (peça 76, páginas 5 a 7) , bem como da "Conclusão sobre o TC Processo 008.625/2016-6" (Peça 76, páginas 17 a 23) , peça 129, p.1;
	c) afirma que não recebeu por serviços não executados e tampouco praticou preços acima dos de mercado. Aduz que, para elucidar dúvidas com relação à NT 1/2020, fez o preenchimento de todas as tabelas correspondentes aos Boletins de Medição anexados à referida, e chegou às seguintes conclusões (peça 129, p. 2) :
	c.1) Itens medidos em maior quantidade que previsto na planilha contratada: R$ 12.992,28;
	c.2) Pagamentos superfaturados, por preços maiores que os de mercado: - R$ 1.305.912,29, isto é, menor do que os valores de mercado;
	c.3) Pagamentos referentes a itens medidos, mas não executados: R$ 0,00, ou seja, não recebeu por serviços não executados;
	c.4) Pagamentos referentes a itens não previstos na planilha contratada e medidos sem a formalização de aditivo entre a empresa contratada e o convenente contratante, que não estavam contemplados pelo escopo do convênio 3538/2005 ou serviços não contemplados na planilha de reajuste de execução do convênio, segundo o teor do PARECER CGIS/DEFNS/SE/MSNº 5158-2012: R$ 0,00, ou seja, todos os serviços executados foram devidamente aprovados pela Prefeitura;
	c.5) Itens medidos com reajuste de preços em relação à planilha contratada: R$ 0,00. A Prefeitura, de modo a manter o equilíbrio econômico financeiro do contrato, concordou como realinhamento de alguns serviços. Como foram aprovados, não foram relacionamos para efeito de glosas;
	c.6) Serviços medidos com preços unitários acima das tabelas de referência da época: Este item repete o "c.2";
	c.7) Ausência de referência dos serviços nas tabelas de referência de preços adotadas: R$ 0,00. Todos os novos serviços foram submetidos à fiscalização da obra para análise e deliberação. Foram aprovados após comparados com preços de mercado;
	d) apresentou, anexo, um orçamento completo da obra com as quantidades executadas com preços SINAPI, de onde se tira a seguinte conclusão (peça 129, p.2) :
	d.1) Valor total das Medições da Infracon: R$ 15.335.445,73;
	d.2) Valor total das Medições da Infracon com preços do SINAPI e alguns da AGETOP: R$ 16.676.495,91, ou seja, R$ 1.341.050,18 a maior, o que significa aproximadamente 8,0 % a menos do que o valor recebido pelos serviços prestado.
	e) Na peça 115, em 7/2/2019, a Diretoria Executiva do FNS, através da Coordenação de Acompanhamento de Investimentos da Coordenação-Geral de Acompanhamento de Investimentos e Análise de Contas, apresentou a Nota Técnica 01/2020-COACOM/CGAC/FNS/SE/MS, de 27/1/2020, com seus anexos (peça 128, p. 3) ;
	f) na peça 117, em 9/7/2020, foi realizada nova instrução do processo, em que se concluiu, sem maiores razões ou fundamentos de ordem técnica, que a Nota Técnica 01/2020 teria procedido à correta apuração do débito atribuído ao superfaturamento apontado no Convênio 3538/2005 - Hospital Municipal de Águas Lindas de Goiás, montante de R$ 5.810.341,21, motivo pelo qual se propôs a oitiva da empresa Infracon para que apresentasse alegações de defesa complementares ao Ofício 1.971/2017-TCU/SECEX-AM, de 23/8/2017 (peça 128, p. 3) ;
	g) ocorre que o mesmo órgão especializado do e. TCU foi peremptório não apenas sobre a imprestabilidade das notas técnicas anteriormente apresentadas pelo MS, como também condicionou a credibilidade de qualquer análise técnica ao fato de que, se houve melhorias construtivas, ou necessidade de ajustamento do projeto de construção, e estas justificaram os valores pagos à empreiteira, "... então não se poderá falar que houve pagamentos irregulares por serviços não previstos. Ao contrário, se não houve as melhorias construtivas, se os acréscimos não eram necessários, ou se os valores pagos não se justificam, então terá havido dano ao erário" (peça 128, p. 3-4) ;
	h) a Nota Técnica 01/2020 apenas fez um apanhado de esclarecimentos sobre as notas técnicas anteriores, já tidas por imprestáveis para a apuração do débito, sem a indicação de elementos que trouxessem luz à imprescindibilidade dos serviços executados e o impacto das alterações qualitativas levadas a efeito no projeto originário da obra pública (peça 128, p. 4) ;
	i) as irregularidades formais jamais poderiam servir de fundamento para a imputação de débito à empresa Infracon, que efetivamente prestou os serviços autorizados e medidos pela municipalidade, não podendo jamais ser responsabilizada por desalinhamentos entre o Município de Águas Lindas de Goiás-GO e o Ministério da Saúde em relação ao cumprimento do Convênio 3538/2005 (peça 128, p. 4) ;
	j) em arremate, todos os dados do processo demonstram que os valores individuais considerados nesta tomada de contas especial estão relacionados com as alterações efetuadas no projeto original de construção do HRALG e eram necessárias e/ou resultaram em melhorias construtivas. Enfim, essas melhorias foram efetivamente incorporadas ao projeto e executadas pela prestadora de serviço em conformidade com as prescrições de ordem técnica e com os preços referenciais de mercado (peça 128, p. 7) ;
Alterações promovidas no projeto básico de arquitetura (peça 141, p. 8-ss) :
	k) foram modificações promovidas no Projeto Executivo de Arquitetura a partir do Projeto Básico de Arquitetura (PBA) aprovado no MS na ocasião da formalização do Convênio. Para entendimento de todo este processo é necessário e fundamental que os projetos sejam comparados. E ambos estão sendo entregues juntos a estas alegações para que o TCU forme juízo as alegações (peça 141, p. 13) ,
	l) as alterações procedidas no lay out foram muitas, porém sem aumento significativo da área total do empreendimento, respeitando a área de projeção de cada bloco. Todas qualitativas, visando melhorias e adequação do PBA às exigências da VISA-GO. Ainda que a Planilha Orçamentária inicial aprovada no convênio tivesse sido feita com critério na avaliação de seus quantitativos, o que não ocorreu, era de se esperar que o orçamento, consequentemente, sofresse alterações, obviamente (peça 141, p. 13) ,
	m) a precariedade do PBA foi a razão principal para que houvesse tamanhas modificações no Projeto Executivo. Esta precariedade foi reconhecida pelos técnicos do MS responsáveis pelo acompanhamento do convênio, conforme parecer extraído do Relatório de Verificação in loco nº 109-2/2009 (peça 3, p. 35) : "precariedade do projeto básico aprovado e licitado, tendo em vista que os serviços executados estão implementando mudanças em relação ao projeto básico da obra licitado" (peça 141, p. 13) ,
Especificações da obra (peça 141, p. 13-ss) : 
	n) o caderno denominado Memorial Descritivo para construção do HRALG informava a necessidade de aprovação do Projeto de Arquitetura licitado junto à VISA-GO e, no caso de modificações, proceder às compensações financeiras a fim de manter o equilíbrio financeiro do contrato (peça 141, p. 13) ;
	o) informava que os Projetos Básicos fornecidos deveriam ser elaborados, alterados ou modificados para atendimento às normas pertinentes, em especial a RDC-50. O item 1.3 - Objeto da Contratação estabelecia:
	Item 1.3.1: "Elaboração dos projetos complementares executivos..."
	Item 1.3.7: "... Execução das demolições..."
	Item 1.3.8: "Execução dos serviços topográficos."
	Item 1.3.9: "Execução de todas as demolições..."
	p) o referido Memorial apresentava falhas enormes e parece ter sido feito às pressas para atender algum prazo para a formalização do convênio. Veja-se:
	- Os materiais quando não especificados "em geral devem seguir o padrão existente nos pavimentos já executados..."
	- "deverá ser observado o padrão existente nos demais pavimentos já executados..."
	- a CONTRATADA deverá obrigatoriamente visitar o local da obra e inspecionar as condições gerais do "edifício existente"...
	-  os materiais, etc., "deverão seguir o padrão existente nos andares já executados..."
	- "este material não seria aplicado na obra (divisórias de granito) .
	- item 15.5 - Alvenaria de Bloco CICAL e item 15.6 - Cortinas Divisórias - Sistema Clickese (esses materiais também não faziam parte do escopo da obra) .
	- Item 18.1: Os tetos serão rebaixados com forro do tipo existente, ou seja, Forro Paraline Bandeja Modular 125 (também não faziam parte do escopo da obra) 
	- Item 22.1.2: Menciona que a construção deverá seguir o "Código de Obras do Município de Uberlândia". No mesmo item determina que o abastecimento de água "será feito por reservatório superior existente.";
	q) transcreve observação feita por engenheiro do MS (peça 141, p. 14) :
"O memorial descritivo não possui especificidade em relação às soluções próprias da obra do Hospital Regional de Águas Lindas, apesar dos enxertos, provavelmente foi aproveitado de outra obra, faz menção ao Código de Obras do Município de Uberlândia, fornecimento de negatoscópios entre outros e é omisso em relação a outros itens da obra como por exemplo o alambrado com H = 3m, demolição do posto de saúde, dos equipamentos como nobreaks, grupo gerador, SE, entre outros. O memorial descritivo foi elaborado antes da conclusão dos projetos executivos.
	r) portanto, o Memorial Descritivo da obra apresentava falhas enormes e que ainda assim foi aceito pelo MS por ocasião da aprovação do convênio. Estas falhas eram do conhecimento do MS. As demolições estavam sim previstas, porém não constavam na planilha orçamentária, demonstrando, mais uma vez, a completa dissonância entre os diversos documentos que norteou a celebração do convênio e da licitação, quais sejam, Edital, Memorial Descritivo, Projeto Básico de Arquitetura e Planilha Orçamentária. Ainda por força do previsto no memorial, todos os atos praticados pela Infracon durante a vigência do contrato foram orientados e supervisionados pelos fiscais da Prefeitura, legítimos representantes do contrato firmado entre a Prefeitura e a Infracon (peça 141, p. 14) ; 
Orçamento apresentado junto ao edital
	q) destaca os itens mais importantes, temos a observar (peça 141, p. 15) :
Item 04.5 - Execução de Estacas de Fundação com perfuração prévia, controle tipo C, Diâmetro de 32 cm: 5.210 m;
Item 04.6 - concreto estrutural dosado em central, fck 18,0 Mpa, armadura de aço CA 50, 8 mm, Transporte, lançamento e adensamento do concreto: 421,92 m³; 
Item 05.3 - concretagem dos elementos estruturais, com concreto usinado fck 21 Mpa - pilares Vigas e Lajes: 1.828 m³; 
	r) questiona: qual seria mesmo a definição desta fundação? Perfuração prévia? Poderia se supor que fosse Tubulão a céu aberto com escavação manual ou perfuração com hélice contínua ou ainda Estacas Strauss ou mesmo escavação manual com trado? E por que a quantidade prevista de 5.210 m? Por que a especificação do concreto fck =18.0 Mpa em desacordo com as normas técnicas? E a especificação do concreto fck = 21.0 Mpa para a estrutura? Por que a especificação também em desacordo com as normas técnicas? (peça 141, p. 15) ;	
	s) aduz que as respostas só seriam passíveis de esclarecimentos se houvessem sondagens do terreno, planta de cargas dos pilares, projeto das fundações e estruturas, que não havia na ocasião da licitação. Daí, concluir-se que as fundações foram estimadas, ou melhor, mal estimadas, tanto na especificação quanto na quantidade (peça 141, p. 15-16) ; 
Acompanhamento do convênio (peça 141, p. 19-ss) :
	t) conclusão dos técnicos do MS na 1ª visita realizada na obra: 
As despesas estão sendo realizadas de acordo com as correspondentes classificações, constantes no Plano de Aplicação conforme (...) . Os preços praticados com a execução do convênio estão de acordo com o projeto aprovado pelo Ministério da Saúde.
Os trabalhos realizados pela Equipe de acompanhamento "in loco" foram concluídos e alcançaram resultados satisfatórios, de acordo com os objetivos propostos.
	u) conclusão dos técnicos do MS no Relatório 109/2-2009:
Das informações constantes nas Notas Fiscais se as mesmas estão de acordo com os boletins de medição correspondente, é possível concluir que sim..., 
Com relação aos serviços medidos e se os mesmos estão de acordo com os serviços efetivamente executados, é necessário esclarecer que as visitas in loco foram realizadas com vistas a acompanhar, orientar e prestar cooperação técnica à execução física do Convênio, não se prestando a atestar fielmente todo serviço executado, cujo acompanhamento está sendo realizado dia a dia pela fiscalização da convenente. Contudo, não foi observado pagamento de serviços alheios ao objeto.
A obra está em desenvolvimento e está sendo executada de acordo com os projetos aprovados pela VISA-GO, portanto atendendo aos requisitos técnicos previstos na norma vigente que dispõe sobre o Regulamento Técnico para Planejamento, Programação, Elaboração e Avaliação de Projetos Físicos de Estabelecimentos Assistenciais de Saúde no que tange a fluxos e setores.
Esclarecimentos à Nota Técnica 01/2020
	v) todos os preços unitários referenciais utilizados nos Boletins de Medição estão comprovados na Pasta 8. A maioria absoluta dos preços unitários referenciais adotados foram obtidos das Tabelas Sinapi que obtiveram junto ao TCU. Os preços unitários referenciais dos serviços de Implantação e Terraplenagem foram obtidos da Tabela da Agetop, por exigência da fiscalização da obra. Por não existirem nas Tabelas Sinapi, os preços unitários referencias das instalações elétricas e hidrossanitários foram obtidos das Tabelas da Agetop (peça 142, p. 4) ;
	w)  os preços unitários dos serviços medidos pela Infracon, os quais constam nos BM da NT-1/2020, estão acrescidos de um percentual de 16 % para contemplar os custos de Administração da Obra, posto que na Planilha da Licitação não havia um item para apropriar este custo. Desta forma, para a justa comparação, os preços referenciais também foram acrescidos pelo mesmo percentual adotado. Na planilha do convênio não estava previsto este custo como despesa direta, como deve ser; no entanto, a sua previsão estava como custo indireto, demonstrado na Planilha de BDI aprovada no convênio (peça 142, p. 4) ,
Considerações finais (peça 142, p. 5-ss) 
	x) quando analisados os BM segundo a NT-1/2020, conclui-se que os preços da Infracon ficaram R$ 1.296.087,48 abaixo dos referenciais (peça 142, p. 5) ,
	y) quando elaboraram a planilha de medições da Infracon com preços referenciais do Sinapi e da Agetop concluíram que ficaram R$ 1.745.824,79 abaixo dos referenciais. Essa diferença é porque nesta planilha foi considerada toda as medições da Infracon (1 a 19) , enquanto que a planilha dos BM da NT-1/2020 considerou somente as medições de 1 a 16 (peça 142, p. 5) ,
	z) a NT-1/2020 glosa serviços que foram efetivamente executados. Não tem sentido glosar (1) serviços cujos preços referenciais não foram encontrados (...) depois de onze anos da paralização da obra; ou (2) serviços executados que não constavam na Planilha do Convênio; ou (3) serviços cujos preços unitários foram realinhados e aprovados pela Prefeitura, de forma a restabelecer o justo equilíbrio econômico financeiro do contrato, como prevê o Edital (...) , a lei, a doutrina e a jurisprudência (peça 142, p. 5) ,
	za) na tese da NT-1/2020, parece haver uma inversão de conceitos. Questiona o que está errado: Aprovar um convênio com uma planilha orçamentária incompleta, estimada sem elementos técnicos para fazê-la? Executar a obra com um projeto básico inadequado, fora das normas editadas pelo próprio MS, da Anvisa (sic) , da RDC-50, sem projetos executivos, sem relatórios de sondagem, com concretos especificados fora das normas técnicas? Executar a obra com os prédios em desníveis com rampas fora das normas apenas para não aumentar o preço dos serviços de Terraplenagem? (peça 142, p. 5) ;
	zb) aduz que o bom senso parece indicar o contrário: o correto deve ser no sentido de corrigir todas as imperfeições dos projetos e especificações visando tão somente a melhoria da qualidade do empreendimento (peça 142, p. 5) ;
	zc) argumenta que foi isso o que a Infracon, os técnicos da Prefeitura e os técnicos da VISA-GO fizeram: corrigiram o que estava mal começado, mal feito, e promoveram um salto extraordinário na qualidade da obra (peça 142, p. 5-6) ;
	zd) é verdadeiro e já foi, inclusive, admitido pela Prefeitura que a Infracon mediu serviços não previstos no orçamento aprovado no convênio, aquele subestimado, incompleto. Mas isso era de se esperar dado a completa falta de credibilidade do orçamento que foi objeto de aprovação do convênio, apesar de seus inúmeros erros. Orçamento precário, feito sem quaisquer elementos técnicos que pudessem orientar sua elaboração. Ainda que o orçamento aprovado no convênio tivesse sido corretamente efetuado, com todos os elementos técnicos necessários para fazê-lo, haveria mudanças substanciais, dado a quantidade de alterações promovidas no PBA (peça 142, p. 6) .
Análises	
Das preliminares
46. 	A primeira alegação preliminar, de prescrição, não pode ser acolhida porque vai de encontro à jurisprudência do TCU que, por ora afirma a imprescritibilidade das ações de ressarcimento movidas pelo Estado contra os agentes causadores de danos ao erário. Esta matéria já se encontra pacificada no âmbito deste Tribunal, em consonância com o STF no julgamento do Mandado de Segurança 26.210-9/DF, em 04/09/2008, e conforme a Súmula-TCU 282. 	Logo, não há razão para acolher os argumentos apresentados. 
47. 	A propósito, veja-se extrato do voto condutor do Acórdão 2506/2019-TCU-Plenário, proferido pelo ministro relator Benjamin Zymler, acerca de alegação da prescrição do prazo para instauração de TCE:
12. Quanto à alegação da prescrição da pretensão ressarcitória, registro que esta Corte de Contas possui entendimento consolidado de que as ações de ressarcimento movidas contra os agentes causadores de prejuízo ao erário são imprescritíveis, por determinação constitucional. Veja-se a respeito à parte dispositiva do Acórdão 2709/2008-TCU-Plenário, proferido em uniformização de jurisprudência:
"9.1. deixar assente no âmbito desta Corte que o art. 37 da Constituição Federal conduz ao entendimento de que as ações de ressarcimento movidas pelo Estado contra os agentes causadores de danos ao erário são imprescritíveis, ..."
13. Esse entendimento é corroborado pelo Supremo Tribunal Federal - STF, que ao interpretar o art. 37, § 5º, da Constituição Federal, firmou a tese da imprescritibilidade das ações de reparação de dano movidas pelo Estado (Mandado de Segurança 26.210/2008, de relatoria do ministro Ricardo Lewandowski) .
14. É certo que, em data mais recente, o STF alterou a abrangência desse entendimento no julgamento do Recurso Extraordinário 669.069 (Rel. Min. Teori Zavascki, julgado em 3/2/2016) , em que se discutiu o prazo de prescrição da pretensão ao ressarcimento por danos causados ao erário por ilícito civil. Na ocasião, fez-se assente que: "É prescritível a ação de reparação de danos à Fazenda Pública decorrente de ilícito civil."
15. Entretanto, essa decisão não tem reflexo nos processos em curso no Tribunal de Contas da União, que decorrem de infrações a normas de direito público e não ao direito privado (veja-se Acórdãos Plenário 1.844/2019 e 185/2019 e 2.234/2019 da Primeira Câmara) .
48. 	No que se refere à preliminar de violação ao devido processo legal, nos termos da IN TCU 71/2012, embora este auditor instruinte concorde com a alegação da construtora, há de se considerar não ser a Infracon a pessoa original a receber a TCE, só vindo a ser incluída na fase externa, após a então Secex-AM analisar o Relatório de Auditoria da TCE. Outrossim, a jurisprudência desta Corte de Contas é no sentido de que a ausência de notificação do responsável na fase interna da TCE não obsta o exercício do contraditório e da ampla defesa, não constituindo, portanto, violação ao devido processo legal.
49. 	A propósito, este tema foi discutido no TC Processo 004.489/2013-6, onde o ministro relator Bruno Dantas, ao proferir o voto condutor do Acórdão 4938/2016-TCU-Primeira Câmara, consignou:
Não há que se falar em prejuízo ao exercício do contraditório e da ampla defesa em razão do não chamamento da recorrente aos autos quando da fase interna da TCE, pois nessa etapa, em que se coletam evidências para fins de apuração dos fatos e responsabilidades, não há, ainda, uma relação processual constituída. A garantia ao direito de defesa deu-se na fase externa, com a citação válida dos responsáveis (...) . Esse entendimento encontra-se consubstanciado em farta jurisprudência deste Tribunal, a exemplo dos Acórdãos 2.339/2006, 1.514/2007, 3.083/2007, 417/2010, 2.308/2077, da Primeira Câmara; e 771/2012, 1.464/2013, 2.471/2013, 2.437/2015 e 2.960/2015, do Plenário.
50. 	Relativamente à preliminar de incompetência do TCU para julgar agente não sujeito à sua jurisdição, o argumento também deve ser rejeitado pelo Tribunal. O § 2º do art. 16 da Lei 8.443/1992 estabelece as hipóteses em que pessoa não jurisdicionada pode vir a ser condenada e ter as contas julgadas irregulares.
46.1. 	Quando as contas forem julgadas irregulares por motivo de dano ao Erário decorrente de ato de gestão ilegítimo ou antieconômico (art. 16, III, c) ou em razão de desfalque ou desvios de dinheiros, bens ou valores públicos (16, III, d) , o TCU fixará a responsabilidade solidária do agente público que praticou o ato irregular e do terceiro que, como contratante ou parte interessada, de qualquer modo tenha concorrido para o cometimento do dano apurado.  Assim, a jurisdição do TCU pode alcançar terceiros não jurisdicionados institucionalmente.
51. 	No caso em questão, entende-se que a construtora Infracon concorreu para o cometimento do dano na medida em que executou parte da obra de construção do Hospital Regional de Águas Lindas com base em planilha orçamentária diversa da aprovada pelo órgão concedente do Convênio 3538/2006, conforme se verá mais adiante.
52. 	A construtora foi beneficiada com os recursos financeiros dispendidos à conta do Convênio 3538/2006. Conforme descrito na Matriz de Responsabilização (peça 18, anexo 1) , a empreiteira se beneficiou, indevidamente, de recursos federais ao receber pagamentos por serviços com preços unitários manifestamente superiores ao preço de mercado, não executados, ou não contratados, resultando no dano ao erário apurado.
53. 	A propósito deste assunto, ao se manifestar no TC Processo 013.655/2016-7, parecer do Ministério Público junto ao TCU (MP/TCU) , de lavra do Subprocurador Geral Lucas Rocha Furtado, fez considerações acerca do julgamento de contas de terceiros:
Endosso a proposta de encaminhamento formulada pela Secex/CE, ressalvando, porém, pelas razões adiante expostas, que não cabe, neste feito, o julgamento de contas da empresa Construtora Majestade Ltda. 
A questão do julgamento de contas de particular contratado pela Administração está sendo discutida em sede de incidente de uniformização de jurisprudência suscitado no TC-Processo 013.967/2012-6. Chamado a opinar sobre aquele incidente, em conformidade com o disposto no § 1º do artigo 91 do Regimento Interno do TCU, externei minhas considerações sobre a matéria mediante a peça 119 daquele processo, lançando, ao fim, as seguintes conclusões:
1ª) somente  a delegação legal ou convencional,  a  determinada  pessoa,  da  gestão  de  bens, valores  ou  interesses  de  outra  ou  de  outras  pessoas,  faz  surgir,  para  o  delegado, a obrigação de prestar  contas  da  administração  daquilo  que  lhe  foi  confiado,  o  que  equivale  a  dizer  que  essa delegação constitui pressuposto sine qua non da obrigação de prestar contas; 
2ª) exsurge do que dispõe o artigo 70, parágrafo único, da Constituição, com a redação que lhe foi dada pela Emenda Constitucional 19/1998, que as pessoas sobre as quais recai a obrigação de  prestar  contas  são  aquelas  às  quais  se  delegou  a  gestão  pública,  traduzida esta nas seguintes ações:  (1ª)  utilizar,  arrecadar,  guardar,  gerenciar  ou  administrar  dinheiros,  bens  e  valores públicos; (2ª) utilizar, arrecadar, guardar, gerenciar ou administrar dinheiros, bens e valores pelos quais  a  União  responda;  e  (3ª)  em  nome  da  União,  assumir  obrigações  de  natureza  pecuniária; isso leva à conclusão de que, se a uma pessoa (física ou jurídica, pública ou privada, como prevê a CF)  não  for  delegada  nenhuma  dessas  ações,  simplesmente  não  nascerá,  para  essa  pessoa,  a obrigação de prestar contas;
3ª) se compete ao TCU julgar as contas daqueles que derem causa a perda, extravio ou outra irregularidade de que resulte prejuízo ao erário, esse julgamento só será possível nas hipóteses em que houver  previsão  normativa  para  a  existência  dessas  contas,  isto  é,  nas  hipóteses  em  que  se estabelecer, por norma jurídica, a obrigatoriedade da prestação de contas; o artigo 70, parágrafo único, da CF, serve justamente a identificar quais são as pessoas obrigadas a prestar contas;
4ª)  identificados,  mediante  o  artigo  70,  parágrafo  único,  da  CF,  quais  são  as  pessoas obrigadas  a  prestar  contas,  tratou  o  constituinte,  mediante  o  artigo  71,  inciso  II,  parte  final,  de apontar, entre aquelas pessoas, as que deverão ter suas contas levadas a julgamento pelo TCU em razão das ocorrências de perda, extravio ou outra irregularidade de que resulte prejuízo ao erário; em  outros  termos,  uma  interpretação  conjunta  daqueles  dois  dispositivos  constitucionais  leva  à conclusão  de  que  é  competência  do  TCU  julgar  as  contas  de  qualquer  pessoa  física  ou  jurídica, pública ou privada, que der causa a perda, extravio ou outra irregularidade de que resulte prejuízo ao  erário  quando  essa  pessoa: (1ª hipótese) utilizar, arrecadar, guardar, gerenciar ou administrar dinheiros,   bens   e   valores  públicos;  (2ª  hipótese)  utilizar,  arrecadar,  guardar,  gerenciar  ou administrar  dinheiros,  bens  e  valores  pelos  quais a União responda; ou (3ª hipótese) em nome da União, assumir obrigações de natureza pecuniária;
5ª)  o  particular  contratado  pela  Administração  Pública  para,  em  troca  de  contraprestação financeira,  simplesmente lhe  fornecer  produtos,  prestar  serviços  ou  executar  obras,  não  atua incumbido da gestão pública, traduzida nas ações previstas no artigo 70, parágrafo único, da CF, pelo  que  não  recai  sobre  ele  a  obrigação  de  prestar contas pelas quantias que tenha recebido da Administração  em  pagamento  pelo  fornecimento  de  bens,  pela  prestação  de  serviços  ou  pela execução de obras;
6º) para a responsabilização do particular contratado pela Administração Pública que tenha dado causa a dano ao erário, deverão ser consideradas duas hipóteses: (1ª) se o dano ao erário foi causado  pela  atuação  concorrente  do  particular  contratado  com  quem  tenha  atuado  no  caso incumbido  da  gestão  pública,  então,  em  sede  de  tomada  de  contas  especial,  o  particular  deve responder  pelo  dano  em  solidariedade  com  quem  atuou  incumbido  da  gestão  pública,  conforme prevê o artigo 16, § 2º, alínea "b", da Lei 8.443/1992, ser apenado com multa, consoante o que dispõem  o  artigo  19,  caput,  e  57,  da  mesma  lei,  e,  se  for o caso, ser declarado temporariamente inidôneo  para  participar de licitação promovida pela Administração Pública, conforme o disposto no  artigo  46  da  mesma  lei;  (2ª)  se  o  dano  ao  erário foi causado exclusivamente pela atuação do particular   contratado,   então   este   deve   responder   individualmente   pelo dano;   no   entanto, configurada  essa  hipótese,  a  tomada  de  contas  especial,  instituto  que  serve  exclusivamente  à avaliação da gestão pública ante a ocorrência de um dano, não é o instrumento adequado para que se  busque  a  recomposição  do erário, cabendo à Administração Pública, nessa hipótese, promover as medidas administrativas ou judiciais cabíveis visando ao ressarcimento do prejuízo sofrido. (grifos não originais) 
No caso ora em exame, evidenciou-se que a Construtora Majestade Ltda. concorreu para o dano apontado nesta TCE. No entanto, aquela empresa não atuou como pessoa a quem a Administração tenha confiado a gestão pública, mas tão somente como pessoa contratada para executar uma obra em troca de uma determinada contraprestação financeira.  Daí que não recai sobre aquela empresa a obrigação de prestar contas.  E se não cabe falar em contas daquela empresa, como poderia haver julgamento, pelo TCU, dessas inexistentes contas? O julgamento de que trata o citado artigo 71, inciso II,  parte  final,  da  Constituição,  só  se  faz  possível, repita-se, sobre  contas  que  existam,  ou  seja,  sobre  contas  de  pessoa  que,  incumbida  da  gestão pública - e justamente  por  isso  obrigada  a  prestar  contas -,  der  causa a dano ao erário. A interpretação do que dispõe o artigo 71, inciso II, parte final, da CF, no sentido de que cabe julgamento de contas de todo e qualquer que dê causa a dano ao erário revela-se, pois, simplista e equivocada, uma vez que não se pode julgar aquilo que não existe. 
Mas, a despeito de a Construtora Majestade Ltda. não ter contas a serem julgadas no caso presente, deve ela, como apropriadamente propôs a Secex/CE, responder pelo dano apurado nesta TCE, em solidariedade com quem realmente funcionou, no caso presente, como gestor público - o Sr.  José Farias de Castro, prefeito municipal à época dos fatos -, conforme o estabelecido no artigo 16, § 2º, alínea "b", da Lei 8.443/1992, e ser penalizada com multa, consoante o disposto nos artigos 19, caput, e 57, da mesma lei
Diante do exposto, este representante do Ministério Público junto ao TCU endossa a proposta de encaminhamento apresentada pela Secex/CE às páginas 7-8 da peça 29, ressalvando, porém, que   deve ser suprimido, daquela proposição, o julgamento de contas da empresa Construtora   Majestade Ltda., mantendo-se, no entanto, sua condenação em débito, em solidariedade com o Sr. José Farias de Castro, e sua penalização com multa.
53.1. 	No entanto, as ponderações do membro do MP/TCU não foram acolhidas pelo ministro relator Walton Alencar Rodrigues no Voto condutor do Acórdão 3588/2018-TCU-Primeira Câmara, cujo excerto abaixo se reproduz:
Dissinto do parecer emitido pelo Ministério Público, no sentido de não julgar as contas da Construtora Majestade Ltda., incorporando às minhas razões de decidir o exame levado a efeito pela unidade técnica e transcrito no relatório que antecede este voto.
Entendo   que   compete   ao   Tribunal   julgar   as   contas   dos   terceiros   contratados   pela Administração Pública nas hipóteses de prejuízo à União, com fundamento nos artigos 70 e 71, inciso I, da Constituição Federal, combinado com os artigos 5º, inciso II, e 16, 2º, da Lei 8.443/1992.  Cito, a título de precedente, o Acórdão 946/2013-TCU-Plenário, o qual, de maneira bem fundamentada, inovou a jurisprudência do TCU ao admitir o julgamento de contas e a imputação de débito a terceiros não pertencentes   à   Administração, mesmo   sem   a   participação   de   agente   público   no   cometimento   da irregularidade. 
O dever de prestar contas e a jurisdição do TCU envolvem tanto os agentes públicos quanto os privados, quando sua conduta provocar danos ao Erário, sem exigências relativas a estarem exercendo o múnus público. Também nesse sentido são os Acórdão 2545/2013-TCU-Plenário e 2.65/2014-Plenário.
54. 	E ainda podem ser mencionadas outras decisões no sentido de realizar o julgamento de contas de terceiros, não jurisdicionados ordinariamente ao TCU: 
O terceiro que recebe pagamento da Administração pela prestação de serviços ou fornecimento de bens não tem o dever de prestar contas dos valores recebidos, pois não é, nessa condição, gestor de recursos ou bens públicos. (Acórdão 1085/2015-TCU-Plenário, Boletim de Jurisprudência TCU 81/2015) 
O terceiro que recebe pagamento da Administração pela prestação de serviços ou fornecimento de bens não tem o dever de prestar contas dos valores recebidos, pois não é, nessa condição, gestor de recursos ou bens públicos. Cabe ao TCU o ônus de provar que o terceiro beneficiário do pagamento concorreu de alguma forma para o cometimento do dano apurado. Os responsáveis por demonstrar a regularidade das despesas são os gestores que autorizaram os pagamentos inquinados. (Acórdão 5344/2014-TCU-Primeira Câmara, Boletim de Jurisprudência TCU 56/2014) 
 (...) o TCU comprovou ter a empresa recorrente concorrido para o dano ao erário ao receber mais do que previsto em contrato a título de reequilíbrio econômico-financeiro. E dessa forma, na hipótese de dano ao erário de responsabilidade de agente público e de empresa contratada, ambos devem ter as contas julgadas irregulares e ser condenados solidariamente ao ressarcimento do prejuízo causado, nos termos dos arts. 70 e 71, inciso II, da Constituição Federal, c/c os arts. 5º, inciso II, e 16, § 2º, da Lei 8.443/1992 (v. g. Acórdãos 368/2018; 2876/2018; 29/2018; todos do Plenário) [[Relatório do Acórdão 7765/2019-TCU-Segunda Câmara, rel. Ana Arraes]]. 
55. 	Portanto, a preliminar de incompetência do TCU para julgar pessoa não sujeita à sua jurisdição, deve ser rejeitada.
56. 	No que se refere à preliminar de existência de ação judicial sobre o mesmo assunto abordado na TCE, a existência, por si só, de ação judicial em curso sobre os fatos objeto de análise pelo TCU não gera relação de prejudicialidade a ensejar o sobrestamento dos autos nesta Corte até decisão judicial definitiva por força da independência das instâncias.
57. 	A defesa da Infracon argumenta, conforme documento de peça 42, p. 36, que já tramita na 1ª Vara Federal da Seção Judiciária de Anápolis-GO, o Processo 0006739-37.2013.4.01.3502, tratando dos mesmos fatos aqui analisados, e solicita, por isso, o arquivamento do processo ou a exclusão da empresa desta TCE
58. 	O TCU possui jurisdição e competência próprias estabelecidas pela Constituição Federal e pela sua Lei Orgânica (Lei 8.443/92) . Por isso, não obsta a sua atuação o fato de tramitar no âmbito do poder judiciário ação penal ou civil, versando sobre o mesmo assunto, dado o princípio da independência das instâncias.
59. 	Sobre esse tema, o STF tem apoiado a tese da independência entre as instâncias administrativa e penal (Mandados de Segurança 26.969-DF e 25.880-DF) , no que é acompanhado pelo STJ (MS 7080-DF, MS 7138-DF e 7042-DF) , corroborando, por extensão, o entendimento esposado por esta Corte de Contas.
60. 	Nesse sentido são os Acórdão 3036/2015-TCU-Plenário, rel. Marcos Bemquerer; 10.042/2015-TCU-2ª Câmara, rel. Marcos Bemquerer; 7.752/2015-TCU-1ª Câmara, rel. José Múcio Monteiro; 7.475/2015-TCU-1ª Câmara, rel. José Múcio Monteiro; 7.123/2014-TCU-1ª Câmara, rel. Bruno Dantas; 2.743/2019-TCU-2ª Câmara, rel. Marcos Bemquerer.
61. 	Assim, não cabe o arquivamento do processo nem a exclusão da responsável, conforme solicitado pela defesa da Infracon, considerando que a existência, por si só, de ação judicial em curso sobre os fatos objeto de análise pelo TCU não gera relação de prejudicialidade a ensejar o arquivamento dos autos nesta Corte até decisão judicial definitiva, por força da independência das instâncias.
Do Mérito
62. 	O histórico do Convênio 3538/2005 demonstra, em síntese, que:
	a) o Termo de Convênio foi firmado em 29/12/2005;
	b) o Contrato 1571/2007 entre a PMALG e a Infracon foi assinado em 28/11/2006; 
	c) a planilha orçamentária confeccionada pela empresa Castelo Branco (27/12/2006) apresentou o valor global de R$ 17.241.581,13, área de construção de 10.511 m² e BDI de 39,02%;
	d) o Plano de Trabalho, confeccionado posteriormente ao estabelecimento do convênio, foi aprovado pelo MS em 29/12/2006 com planilha orçamentária de R$ 16.397.985,10 e BDI de 39%. Porém, ainda havia de ser ouvida a VISA/GO;
	e) a aprovação do projeto pela VISA/GO deu-se em 10/8/2007;
	f) a sétima análise realizada no projeto do HRALG concluiu pela necessidade de adequação do projeto de arquitetura e compatibilização do orçamento, do cronograma e detalhamento do BDI, visto que havia ocorrido o aumento da área aprovada, de 10.511m² para 11.405,62 m²;
	h) em 12/6/2008, a Prefeitura enviou ao MS o projeto completo de arquitetura, nova planilha orçamentária, cronograma físico-financeiro e caderno de especificações. Também informou que a Prefeitura iria custear os valores financeiros que viessem a ultrapassar o montante apresentado no Plano de Trabalho e que fossem necessários à conclusão da obra;
	i) em 20/6/2008, o MS aprovou a alteração da área de construção, bem como a nova planilha orçamentária. Apesar de ter sido aceito o orçamento de R$ 16.820.969,20, o valor aprovado pelo MS foi de R$ 16.397.985,10, visto que a Prefeitura já havia assumido a diferença entre o orçamento por ela apresentado e o que viesse a ser aprovado pelo MS; 
	j) em 29/1/2009, havia, no âmbito da PMALG, proposição de repactuação de preços de materiais básicos no Contrato 1571/2006 para análise e emissão de Parecer Jurídico para embasamento dos próximos entendimentos ente a Prefeitura Municipal e a empresa Infracon com relação aos preços adotados nas medições e composições de custos, alterando o valor orçado para conclusão da obra para R$ 34.491.404,33;
	k) em 22/12/2009, o MS encaminhou à Prefeitura o Relatório de Verificação "In Loco" 109-2/2009, referente à segunda visita, realizada em 16/10/2009, dando prazo de quinze dias para manifestação da Prefeitura;
	l) em 20/4/2010, a Prefeitura encaminhou ao MS as justificativas solicitadas, bem como nova planilha orçamentária no valor de R$ 34.491.404,33, com preços referentes a março/2006;
	m) em 22/6/2010, a Prefeitura (Ofício 156/2010-GAB) solicitou aditamento de valor ao Convênio no montante de R$ 28.141.293,61.
63. 	O histórico demonstra que a construtora Infracon, com a anuência da Prefeitura Municipal de Águas Lindas de Goiás, executava a obra de construção do Hospital Regional Águas Lindas de Goiás com base em plano de trabalho, projeto e planilha orçamentária diferente da aprovada pelo MS. Esse aspecto pode ser comprovado pelas prestações de contas parciais do Convênio 3538/2005, por comunicações realizadas pela PMALG e pelo Relatório de Verificação "In Loco" 109-2/2009. Veja-se:
	a) em 27/12/2006, a planilha orçamentária e o cronograma físico-financeiro do projeto para se adequar às exigências do convênio foram encaminhados ao MS. Essa planilha apresentava valor global de R$ 17.241.581,13, área de construção de 10.511 m² e BDI de 39,02%; 
	b) após a aprovação do projeto pela VISA/GO, a PMALG encaminhou cópia do referido projeto ao MS. Na ocasião, informou que não houve alteração na concepção do Projeto inicialmente aprovado no MS, mas essa afirmação não era totalmente verdadeira, porque houve alteração no tamanho da área a ser construída, a qual fora aprovada com o tamanho de 11.405,62 m², ao valor de R$ 16.397.985,10, embora com o orçamento de R$ 16.820.969,20, visto que a Prefeitura já havia assumido a diferença entre o orçamento por ela apresentado e aquele a ser aprovado pelo MS;
	c) a 2ª prestação de contas parcial encaminhada ao MS foi devolvida à Prefeitura para que fosse refeita e reapresentada, tendo em vista a inviabilidade da análise, pois os valores apresentados nos modelos e nos anexos não batiam entre si. Naquele momento já havia descompasso entre a obra aprovada pelo MS com a que estava sendo construída pela empreiteira; 
	d) quando a Prefeitura encaminhou a 2ª prestação de contas parcial totalmente refeita ao MS, indicou execução de 42% do objeto, correspondente a 4.414,62 m². Ocorre, contudo, que o percentual apontado correspondia à área de 10.511 m², que não era a área aprovada;
	e) em janeiro/2009, Secretaria da Prefeitura Municipal encaminhou ao departamento jurídico do município proposição de repactuação de preços de materiais básicos no Contrato 1571/2006 para análise e emissão de parecer jurídico para embasamento dos próximos entendimentos a serem feitos entre a Prefeitura e a Infracon com relação aos preços adotados nas medições e composições de custos, alterando o valor orçado para conclusão da obra para R$ 34.491.404,33. Naquela altura, o Plano de Trabalho aprovado já havia sido abandonado; e
	f) por fim, o Relatório de Verificação "In Loco" 109-2/2009 demonstrou a situação que ocorria na época, qual seja, descompasso entre o plano de trabalho aprovado pelo MS e o executado pela empreiteira.
64. 	Em resumo, podiam ser apontadas as seguintes irregularidades na obra de construção do Hospital Regional Águas Lindas de Goiás:
	a) pagamento indevido com justificativa de reajuste contratual; 
	b) pagamentos supostamente superfaturados, por preços maiores que os de mercado, embora não demonstrados, embora essa questão ainda estivesse pendente de confirmação; 
	c) pagamentos referentes a itens medidos, mas não executados;
	d) pagamentos referentes a itens não previstos na planilha contratada e medidos sem formalização de aditivo entre a empresa contratada e o convenente contratante, que não estavam contemplados pelo escopo do Convênio 3538/2005.
65. 	Feita essa retrospectiva, passa-se à análise do mérito das alegações de defesa da Infracon quanto à não ocorrência de dano ao erário. 
66.	O argumento de que as conclusões de prejuízos causados ao erário apuradas na fase interna desta TCE não apresentaram, com clareza, a existência do dano depende de qual projeto se refere: ao inicial, aprovado pelo MS por ocasião da aprovação do Convênio 3538/2005, ou do projeto executivo modificado, aprovado pela PMAL e pela VISA/GO e executado pela construtora. 
67.	Os trabalhos realizados pela equipe do MS na fiscalização e avaliação do Convênio demonstraram divergências entre o projeto aprovado pelo MS e a obra levada a cabo pelo Município de Águas Lindas de Goiás e por sua contratada, a Infracon. 
68. 	As Notas Técnicas contestadas pela defesa da Infracon não contêm o exame técnico adequado dos serviços executados pela empreiteira, mas apenas os que deveriam ter sido executados inicialmente. Veja-se:
68.1.	A NT 063/2012 (peça 6, p. 72-77) baseou suas análises com base em quatro fases: 
	a) Fase I - Análise comparativa entre a Planilha Orçamentária apresentada pela empresa Infracon e os boletins de medição;
	b) Fase II - Análise comparativa entre a pertinência dos serviços medidos/executados e o parecer CGIS/DEFNS/SE/MS/N° 5158-J/2012;
	c) Fase III - Avaliação técnica da compatibilidade dos serviços medidos/executados com os projetos complementares e executivos apresentados pela empresa responsável pela execução do empreendimento; e
	d) Fase IV - Consolidação dos resultados obtidos nas fases II e III, anteriores.
68.2. 	Segundo a NT 063, o total financeiro observado com as irregularidades na Fase I (Anexo I) seria de R$ 1.183.337,71, sem correções financeiras (peça 6, p. 74) . Porém, essa NT (63) não apresentou o detalhamento do débito. Seria de se esperar que a soma dos valores totais dos anexos I.1 a I.4 totalizasse o valor indicado na Fase I.
68.3. 	As irregularidades apontadas na Fase II estão descritas no Anexo II - Itens medidos que não eram contemplados pelo escopo do convênio (peça 6, p. 102) e aponta débito de R$ 935.653,51 (Demolição de construções existentes no terreno - R$ 159.048,03; Projetos Executivos e/ou Complementares - R$ 400.000,00 e Insumos e testes/ensaios - R$ 376.605,48) .
68.4. 	As irregularidades apontadas na Fase III estão descritas no Anexo III - Itens medidos que não estão de acordo com o projeto executivo da empresa (peça 6, p. 103) e aponta débito de R$ 423.423,71;
68.5. 	Na Fase IV gerou-se o Anexo IV - Itens impugnados por boletim de medição (peça 6, p. 104-107) , resultando em débito de R$ 1.359.077,22, a soma dos débitos apontados nos Anexos II e III.
68.6. 	Dessa forma, o débito total apontado na NT 063 deveria ser de R$ 2.542.414,93 (1.183.337,71 + 935.653,51 + 423.423,71) , resultante da soma dos débitos apontados nos anexos I, II e III. Contudo, essa NT não apontou o valor do débito apurado de forma inequívoca, sem deixar margem para dúvidas. 
69. 	A NT seguinte, 071/2012 (peça 6, p. 152-157, sem seus anexos) apresentou um apanhado da situação e apontou o valor total do débito, mas também sem apresentar os detalhamentos. Veja-se os principais apontamentos dessa NT:
	a) o referido convênio teve seu plano de trabalho originalmente aprovado pelo Parecer CGIS/DIPE/SE/MS/Nº 5158-F/2006, com planta arquitetônica localizadas às fls. (...) e planilha orçamentária às fls. (...) . A área total aprovada nesse primeiro momento era de 10.511,00 m², com valor total de R$ 16.397.985,10 (peça 6, p. 152) ;
	b) atendendo recomendação do Parecer de Aprovação supracitado, a entidade convenente submeteu o projeto em questão à apreciação da Vigilância Sanitária/GO. Tal fato gerou um novo projeto arquitetônico apresentado pelo Ofício 306/GAB - 2007, com carimbo de aprovação da Vigilância Sanitária/GO. Observou-se que houve mudanças substanciais nos quesitos de disposição de ambientes, além de acréscimo de área (peça 6, p. 152) ;
	c) desse novo projeto arquitetônico houve apreciação pela coordenação competente que emitiu o Parecer CGIS/DIPE/SE/MS/Nº 5158-H/2008, que aprovou novo projeto com área de 11.405,62 m² e valor de R$16.820.969,26 (peça 6, p. 152) ;
	d) o Relatório de Verificação "In Loco" 109-2/2009, referente à 2ª visita ao objeto do supracitado convênio, constatou que a planilha orçamentária contratada divergia daquela que foi aprovada pelo MS. As divergências estão descritas nas folhas (...) e consistem basicamente em composições de serviços diferentes, alterações de preço e quantitativos (peça 6, p. 153) ;
	e) durante a 3ª visita in loco ao respectivo objeto, foi reforçada a existência de irregularidades na execução do convênio, tais como, divergência entre preços praticados nas medições e planilha aprovada/contratada, entre quantitativos previstos e efetivamente medidos, sem os respectivos aditivos ao contrato (peça 6, p. 153) ;
	f) o Denasus, atendendo a uma demanda da Procuradoria Geral da Justiça do Ministério Público do Estado de Goiás, realizou auditoria no referido convênio gerando, assim, o Relatório de Auditoria 10.563. Tal relatório fez uma comparação entre serviços licitados/contratados e serviços auditados, glosando um total de R$ 6.695.909,13 (peça 6, p. 154) ;
A Prefeitura Municipal de Águas Lindas de Goiás, pagou R$ 6.695.909,13 (seis milhões, seiscentos e noventa e cinco mil, novecentos e nove reais e treze centavos) por serviços não executados do Convênio, devendo esse valor ser aplicado na obra pela empresa contratada, até o término do Convênio (Relatório da Auditoria 10.563, peça 6, p. 59) .
	g) a NT 63 efetuou uma comparação objetiva entre os serviços previstos na planilha contratada e tomada como referência nessa Nota (071) , a qual foi utilizada como base para emissão dos Boletins de Medição, dos serviços medidos, executados e efetivamente pagos dentro do escopo do convênio e a pertinência dos mesmos em relação ao objeto (peça 6, p. 154) ;
	h) a entidade convenente, ao longo do processo de execução do convênio, mediu e pagou os serviços com base em planilha orçamentária diferente da pactuada, ocasionando a perda da referência de serviços inicialmente previstos para execução do projeto arquitetônico (peça 6, p. 155) ;
	i) as alterações efetuadas pela convenente para atender às exigências da Vigilância Sanitária/GO e a confecção dos projetos executivos ocasionaram mudança de composição analítica dos serviços pactuados, impossibilitando a comparação direta com o Plano de Trabalho aprovado. Adotou-se como referencial de preço a tabela Sinapi com referência de março/2006, em conformidade com o artigo 112 da Lei 11.178/2005 (LDO para o ano de 2006) e o artigo 125 da Lei 12.465/2011 (LDO para 2012) . Adotou-se em caráter subsidiário a tabela Agetop, quando não se encontrou correspondência de serviços com a tabela Sinapi. O período referencial de 2006 foi adotado em função da cotação base exposta na planilha encaminhada pela Prefeitura por meio do Ofício 51/2010 - GAB (peça 6, p. 155) ;
	j) assim, foi elaborada a planilha constante do Anexo A (peça 6, p. 158-163) , com o demonstrativo dos serviços medidos que tiveram seus preços avaliados. Ressalta-se que tal análise abrangeu 61,76% dos itens medidos, os quais correspondiam a 88,75% do valor total medido (peça 6, p. 155) , 
	k) concluiu-se pelo débito de R$ 5.770.610,61, conforme apontado na tabela resumo apresentada à peça 6, p. 156.
70. 	A NT 001/2015 NEMS-GO/DICON (peça 7, p. 212) procurou fazer a conciliação entre as NTs 063 e 071, esclarecendo que o resultado contido na NT 071 englobou a análise realizada na própria NT 071 e os resultados contidos na NT 063, mas com revisão de algumas considerações contidas nesta última. Além disso, a NT 001/2015 aduziu que:
	a) referente aos valores presentes na NT 063 e ausentes na NT 071, o BM 10 foi vinculado à Nota Fiscal 1181, não identificada anteriormente. O restante dos valores (BM 17 a 19) referem-se a medições realizadas, porém não pagas, não resultando em dano ao erário (peça 7, p. 212) ;
	b) quanto aos valores presentes na tabela resumo que diferem dos valores das planilhas de referência, houve uma falha na atualização da tabela resumo após alterações que resultaram na diminuição dos referidos valores, portanto deveriam ser considerados os valores das tabelas de referência (peça 7, p. 212) ;
	c) reforçou que os valores impugnados corretos são os constantes nas tabelas de referência da Nota Técnica 071, onde, para sua formulação, foram considerados os seguintes aspectos para impugnação (peça 7, p. 212) :
	I) itens medidos em maior quantidade do que previsto na planilha contratada;
	II) itens medidos com reajuste de preço em relação à planilha contratada;
	III) itens não previstos inicialmente na planilha contratada e medidos sem formalização de termo aditivo;
	IV) serviços não contemplados na planilha de reajuste de execução do convênio segundo teor do Parecer CGIS/DEFNS/SE/MS/N° 5158-J/2012;
	V) serviços medidos em quantidade superior à prevista em projeto; e
	VI) serviços com preços unitários acima das tabelas de referência da época.
71. 	Por fim, a NT 001/2015 consolidou o débito ao erário em R$ 5.810.339,49, com base na tabela contida à peça 7, p. 214, a seguir reproduzida.  
Tabela 4 - consolidação de valores glosados - NT 001/2015
	Itens
	Total Infracon (R$) 
	Total Verificado/MS (R$) 
	Valor Glosado (RS) 

	BM 1
	738.855,81 
	234.085,79
	504.770,02 

	BM 2
	255.575,66 
	161.749,58
	93.826,08 

	BM 3
	593.573,94 
	278.109,74
	315.464,20 

	BM 4
	324.136,93 
	50.852,80
	273.284,13 

	BM 5
	1.112.225,74 
	823.659,30
	288.566,44 

	BM 6
	1.288.306,95 
	884.726,60
	403.580,35 

	BM 7 
	631.598,96 
	422.894,87
	208.704,09 

	BM 8
	1.554.269,22 
	993.017,28
	561.251,94 

	BM 9
	1.834.196,62 
	1.066.173,72
	768.022,90 

	BM 10
	858.386,43 
	623.764,65
	234.621,78 

	BM 11
	2.402.059,55 
	1.317.451,15
	1.084.608,40 

	BM 12
	624.335,84 
	419.865,51
	204.470,33 

	BM 13
	380.114,58 
	261.218,98
	118.895,60 

	BM 14
	986.998,20 
	662.334,09
	324.664,11 

	BM 15
	432.165,40 
	227.748,77
	204.416,63 

	BM 16
	508.173,50 
	286.981,01
	221.192,49 

	TOTAL
	14.524.973,33
	8.714.633,84
	5.810.339,49

	Fonte: peça 7, p. 214
72. 	Assim, as NTs 071/2012 e 001/2015 apresentaram o débito com base nos boletins de medição, sem especificar quais as irregularidades que estariam associadas a cada um dos aspectos ensejadores de glosa. A apuração não individualizada dos débitos, os quais deviam vir apontados conforme os itens I a VI do parágrafo 67, antecedente, dificulta a consolidação dos mesmos.
73. 	Nota-se que a NT 063/2012 apresentou os débitos por fases, enquanto que as NTs 071/2012 e 001/2015 os apresentaram como resultantes da diferença entre os valores cobrados pela Infracon e os aceitos pelo MS em relação a cada um dos boletins de medição. Logo, é difícil admitir que as NTs 063, 071 e 001 são compatíveis e complementares entre si. 
74. 	Entretanto, isso não significa que não houve dano ao erário. Significa apenas que, com os elementos contidos nas mencionadas notas técnicas, a forma de apuração do dano não se revelou a mais adequada. A melhor caracterização do débito estaria contida no relatório do tomador de contas especial (peça 1, p. 85-97) . Mas aquele relatório não considerou o projeto executado pela Infracon; apenas o projeto inicialmente licitado.
75. 	Para melhor apuração do dano ao erário seria necessário que o MS, órgão concedente do Convênio 3538/2005, fizesse o detalhamento dos valores impugnados, não com base nos boletins de medição, conforme foram realizados, mas que apontasse os valores individuais para os itens listados no parágrafo 70.c, anterior.
76. 	Ademais, para melhor caracterização do débito seria necessário que o órgão concedente avaliasse se as alterações efetuadas no projeto de construção do HRALG eram necessárias e/ou resultaram em melhorias construtivas, e se essas melhorias, acaso ocorridas, justificam os valores que foram pagos à Infracon.
77. 	Se, de fato, houve melhorias construtivas ou necessidade de ajustamento do projeto de construção e estas justificam os valores pagos à empreiteira, então não se poderá falar que houve pagamentos irregulares por serviços não previstos. Ao contrário, se não houve as melhorias construtivas mencionadas pela defesa da construtora, se os ajustes/acréscimos não eram necessários, ou se os valores pagos não se justificam, então terá havido dano ao erário. 
78. 	Por isso, revelava-se importante que o MS, à luz dos argumentos apresentados pela defesa da Infracon, reavaliasse os gastos efetuados pelo Município em relação ao Convênio 3538/2005 e reapresentasse nova discriminação dos débitos, individualizando os valores apurados para cada uma das situações que ocasionaram os mesmos. 
79. 	Diligenciado por intermédio do Ofício 13.517/2019-TCU/Seproc, de 2/12/2019 (peça 107) , o então NEMS/GO respondeu à diligência do TCU por intermédio da Nota Técnica 1/2020- COACOM/CGAC/FNS/SE/MS, de 27/1/2020 (peça 115) , acompanhada de anexo (Separação dos aspectos ensejadores de glosa - Convênio 3538/2005) que compõe a peça 116.
80. 	A Nota Técnica 1/2020, em conjunto com seu anexo, informou a composição do débito atribuído à empresa Infracon da seguinte forma (peça 116, p. 31) :
	a) itens medidos em maior quantidade que previsto na planilha contratada: R$ 3.974,46 (Anexo I,1) ;
	b) pagamentos superfaturados, por preços maiores que os de mercado: R$ 3.550.013,97 (Anexo A - v. maior) ;
	c) pagamentos ref. a itens medidos, mas não executados: R$ 423.423,72 (Anexo III) ; 
	d) pagamentos referentes a itens não previstos na planilha contratada e medidos sem formalização de aditivo entre a empresa contratada e o convenente contratante, que não estavam contemplados pelo escopo do Convênio 3538/2005 ou serviços não contemplados na planilha de reajuste de execução do convênio, segundo teor do Parecer CGIS/DEFNS/SE/MS/N° 5158-J/2012: R$ 859.991,76 (Anexo I.3 + Anexo II = 38.095,22 + 821.896,55) ;
	e) itens medidos com reajuste de preço em relação à planilha contratada: R$ 636.231,97 (Anexo I.2) ;
	h) serviços com preços unitários acima das tabelas de referência da época: R$ 3.550.013,97 (Anexo A - v. maior) ;
	i) ausência de referência dos serviços nas tabelas de referência de preço adotadas: R$ 264.612,67 (Anexo A - sem ref) .
81. 	Ratificado o débito apontado pelos técnicos do MS, revelava-se oportuno o Tribunal, em observância aos princípios constitucionais da ampla defesa e do contraditório, permitir que a empresa Infracon - Infraestrutura, Engenharia e Construções Ltda., com base nos apontamentos contidos na Nota Técnica 1/2020, caso quisesse, apresentasse alegações de defesa complementares. Assim fez, conforme as alegações de defesa de peças 128, 129 e 137 a 574.
82. 	A questão central desta TCE reside em apurar suposto superfaturamento praticado pela empresa Infracon durante a construção do HRALG, entre 2007 e 2009. O possível superfaturamento foi apontado pelo tomador de contas especial em face de a execução físico-financeira do Convênio 3538/2005 em desacordo com o projeto e planilha orçamentária aprovados. Segundo o tomador de contas, a referida execução incorreu nas seguintes irregularidades: pagamentos de serviços medidos com quantitativos superiores aos previstos, pagamentos de serviços não constantes na planilha inicial pactuada e pagamentos de serviços com valores diferentes dos pactuados, que ocasionaram prejuízo ao convênio no valor de R$ 5.810.339,49 (peça 1, p. 91) .
83. 	No entanto, tal débito é contestado pela defesa da Infracon sob a alegação de que todos os valores considerados nesta TCE estão relacionados com as alterações efetuadas no projeto original de construção do HRALG, que eram necessárias e resultaram em melhorias construtivas, sendo estas efetivamente incorporadas ao projeto e executadas pela construtora em conformidade com as prescrições de ordem técnica e com os preços referenciais de mercado (peça 128, p. 7) ;
84. 	No parágrafo 41, item zd, a Infracon reconhece que executou serviços não previstos no orçamento aprovado no Convênio 3538/2005, ou seja, executou projeto diverso do aprovado no Termo de Convênio. Esse fato, porém, era de conhecimento do MS e do próprio TCU que, inclusive, por isso, já aplicou multa aos gestores do Município de ALG/GO, conforme o Acórdão 1950/2015-TCU-Primeira Câmara, de relatoria do Ministro Augusto Sherman Cavalcanti.
85. 	A propósito, pode ser mencionado Voto do Min. Rel. Augusto Sherman Cavalcanti, condutor do Acórdão 317/2013-TCU-Primeira Câmara:
58. Verifica-se que, em dezembro de 2008, com a obra em execução, a empresa elaborou novo orçamento, majorando o valor contratado de R$ 19.700.000,00 para R$ 34.491.404,33. O Sr. Geraldo Messias aprovou esse novo orçamento em janeiro de 2009 (...) . Em 14/9/2009, o assessor jurídico da prefeitura emitiu parecer considerando ilegal a firmatura de termo aditivo ao contrato, no valor pleiteado pela empresa, por configurar o acréscimo de 73% em relação ao valor original contratado (...) . A obra prosseguiu até 4/12/2009, quando foi paralisada por falta de recursos.
 (...) .
60. Como se vê, logo no início de seu mandato, em janeiro de 2009, o Sr. Geraldo Messias tomou conhecimento da impossibilidade de concluir a obra com os recursos disponíveis, mas aceitou o novo orçamento, que exigia aporte ainda maior, e deu andamento ao contrato nessas condições, em vez de adotar providências imediatas junto ao Ministério da Saúde para dirimir o impasse.
61. O descompasso entre os projetos e respectivos valores somente foi revelado ao órgão concedente a partir da segunda vistoria realizada pela área técnica em dezembro de 2009. No relatório, foi registrado que o projeto inicialmente contratado, que já diferia do aprovado pelo MS, fora alterado significativamente (...) :
"Apesar de previstos no Edital no item 7, subitens 7.2 e 7.3 em conformidade com a Lei 8666/93, art. 65, Item I, alíneas a e b, foi constatado que nenhum dos fatos concretos acima motivaram a celebração tempestiva de termos aditivos, visando adequar o contrato de execução com o objeto que efetivamente está sendo executado. Nas medições verificadas, há um claro reflexo da ausência deste ajustamento, vez que foram detectadas diversas irregularidades nas medições, tais como: serviços que constam na planilha contratada, mas não fazem parte da planilha pactuada, modificação do método construtivo das fundações, acréscimos de quantitativos, acréscimos de serviços, modificação de item da planilha, e ainda recomposição de preços, fracionamento de item da planilha, pagamento de serviço incompatível com o valor contratado e reajustamento contratual em serviços com preços recompostos."
62. Anote-se que, no restante do relatório, foram descritas as divergências verificadas, que abrangeram praticamente todas as etapas da obra, desde a elaboração do projeto executivo (não previsto inicialmente; posteriormente orçado em R$ 250.000,00; e, pago com R$ 320.000,00) até a cobertura (preço contratado 166% superior ao previsto) e instalações (inclusão de itens que não constavam nem mesmo da planilha contratada (...) . Na conclusão, foram glosados R$ 7.188.429,94, referentes aos valores pagos a maior quando comparados com os valores das etapas pactuadas.
63. Ressalte-se, ainda, que a prefeitura elaborou novo orçamento em abril de 2010, avaliando os serviços executados em R$ 28.104.935,75 e prevendo o saldo de R$ 28.141.293,61 para conclusão da obra do hospital (...) . Com base nesses dados, o gestor solicitou ao Ministério da Saúde a assinatura de termo aditivo ao convênio, porém a pasta não acolheu o pleito. Em junho de 2010, foi realizada a terceira vistoria, que constatou que a situação encontrava-se sem evolução significativa (...) . O convênio vigorou até 23/5/2011 sem desdobramentos subsequentes.
86. 	Conforme já dito anteriormente, nos parágrafos 76 e 77, o débito atribuído à construtora Infracon somente se caracterizaria se não houvesse necessidade de mudanças no projeto de construção do HRALG aprovado no Convênio 3.538/2005. Contudo, os elementos contidos nos autos indicam que havia necessidade de alterações no projeto básico aprovado pelo MS.
87. 	Concorda-se com a defesa da Infracon quando esta afirma que o memorial descritivo da obra apresentava falhas enormes que, mesmo conhecidas pelo MS, foi aceito por ocasião da aprovação do convênio. As demolições, por exemplo, embora previstas, não constavam na planilha orçamentária, demonstrando completa dissonância entre os diversos documentos que norteou a celebração do convênio e da licitação. Além disso, mencionava que a construção deveria seguir o "Código de Obras do Município de Uberlândia". Tal falha denota que o memorial descritivo foi realmente executado muito às pressas, sem a atenção necessária.
88. 	É defensável o argumento de que não tem sentido glosar serviços cujos preços referenciais não foram encontrados, serviços executados que não constavam na Planilha do Convênio ou serviços cujos preços unitários foram realinhados e aprovados pela Prefeitura, de forma a restabelecer o justo equilíbrio econômico financeiro do contrato (peça 142, p. 5) ,
89. 	A Infracon tem razão ao afirmar que fez o que devia ter sido feito: executou o Projetos Executivo de Arquitetura, não sem antes submetê-lo à aprovação da VISA/GO, fez os demais executivos complementares, executou parcialmente a obra e quando percebeu que os recursos eram insuficientes para sua continuidade, propôs à Prefeitura a sua paralisação, o que foi aceito. Após a sua saída do canteiro, solicitou perícia na Ação Cautelar de Antecipação de Provas para comprovar o que houvera sido executado e a situação em que se encontrava a obra no momento da paralização.
90. 	Assim, verifica-se que a questão do superfaturamento não restou comprovada. Na NT 01/2020, a Coordenação de Acompanhamento de Investimentos limitou-se a reproduzir o conteúdo na NTs anteriores, sem se manifestar sobre a necessidade de ajustamentos do projeto básico original que deu origem ao Convênio 3538/2005. Logo, não se manifestou a respeito de as alterações efetuadas no projeto de construção do HRALG eram necessárias e/ou se resultaram em melhorias construtivas em benefício do hospital.
91. 	Assim, tendo em vista que o débito apontado pelos técnicos do MS diz respeito apenas ao projeto básico original e não sobre a execução da obra levada a cabo pela Infracon, com modificações no projeto original, não se pode confirmar a existência de prejuízo ao erário.
92. 	Diante do exposto, o mérito das alegações de defesa apresentadas pela Infracon pode ser acolhido pelo Tribunal, uma vez que o superfaturamento na obra de construção do HRALG não pôde ser comprovado. Contudo, cabe julgar as contas da construtora regulares com ressalva, uma vez a execução de obra diversa do projeto básico inicial.
Alegações de defesa apresentadas pela Prefeitura Municipal de Águas Lindas de Goiás
93. 	As alegações de defesa apresentadas pela PMALG (peça 59) podem ser assim resumidas:
	a) quando a administração atual da PMALG tomou conhecimento da situação tomou as seguintes providencias:
	I) promoveu a representação dos dois ex-prefeitos e a abertura de TCE (peça 59, p. 2) ;
	II) promoveu a devolução do saldo de convenio para a União/FNS (peça 59, p. 3) ; e
	III) peticionou ao judiciário local Ação Civil por Ato de Improbidade Administrativa c/c pedido de liminar em desfavor dos ex-gestores José Pereira Soares e Geraldo Messias de Queiroz e da empresa contratada Infracon (peça 59, p. 3) ;
	b) celebrou o Termo de Sub-Rogação do Convênio 3538/2005 (peça 66) cujo objeto foi transferir integralmente ao sub-rogado os direitos e obrigações relativas ao Convênio 3538/2005 tendo como partícipes o Município de Águas Lindas de Goiás, na condição de Sub-Rogante, o Governo do Estado de Goiás, através da Secretaria de Estado de Saúde, como Sub-Rogado e a União, através do Ministério da Saúde, como Anuente (peça 59, p. 5) ;
	c) após a celebração do Termo de Sub-Rogação, não se verifica mais nenhuma responsabilidade da parte da PMALG quanto à aplicação da contrapartida do convênio durante a execução do mesmo, uma vez a obrigação fora sub-rogada ao Estado de Goiás, com anuência da União, conforme se verifica da Cláusula Segunda do Termo de Sub-Rogação (peça 59, p. 6) ;
 (...) 2.2 - Arcar com aporte de recursos adicionais, a título de contrapartida, a ser pactuado com o ANUENTE, por meio de Termo Aditivo, consoante disposições do item 3.2 do inciso III desta Cláusula, visando a conclusão do objeto referido na Cláusula Primeira. (grifos originais) 
2.3 - Arcar com recursos adicionais, a título de contrapartida extra, que se façam necessários para conclusão do objeto do Convenio, como disposto na Cláusula Quinta do Termo do Convenio objeto da presente Sub-Rogação; (grifos originais) 
2.4 - Depositar os recursos da contrapartida na conta-corrente vinculada ao Convênio, a ser aberta pelo ANUNENTE na forma do item 3.3 do inciso III desta Cláusula, onde serão obrigatoriamente movimentados e aplicados os recursos recebidos do ANUENTE como da contrapartida do SUBROGADO, na forma disposta no Termo do Convenio objeto da presente Sub-Rogação (...) . (grifos originais) 
	d) lhes causa estranheza o fato desta municipalidade estar sendo notificada a apresentar alegações de defesa quanto ao fato de não ter sido aplicado pelos ex-gestores, durante a execução do convênio (2005/2009) , a contrapartida proporcional e/ou recolher aos cofres da entidade credora, os valores atualizados monetariamente desde as respectivas datas de ocorrência, cuja obrigação era dos ex-gestores municipais (peça 59, p. 8-9) ;
	e) desde 2009 o MS tinha conhecimento de que a contrapartida pactuada no Convênio não estava sendo cumprida a contento, como se verifica do Relatório de verificação "In Loco" expedido em 29/6/2010, cujas providências poderiam ter sido tomadas pelos órgãos de controle, em tempo hábil, para correção da devida irregularidade (peça 59, p. 9-10) ;
	f) o entendimento exarado pelas cortes de contas pátria é o de que a responsabilidade pela má gestão dos recursos é sempre da pessoa física e não da jurídica (peça 59, p.10) ;
	g) concluiu argumentando que o município de Águas Lindas de Goiás não só não deu causa à irregularidade apontada, como também foi vítima do descaso e das ilegalidades perpetradas por seus ex gestores a época dos fatos (peça 59, p. 15) .
	h) ao final, requer a exclusão do Município do polo passivo da presente demanda, tendo em vista os argumentos e a documentação comprobatória anexada (peça 16) .
Análise
94. 	Conforme apontado na instrução precedente (peça 104) , a não aplicação do total previsto como contrapartida devida pelos entes ensejaria a devolução à União, pelo ente federado, da parcela dos recursos federais que acabaram por substituir, indevidamente, os recursos da contrapartida na execução do convênio, a fim de manter a proporcionalidade de execução estabelecida inicialmente no termo de convênio. Nesse sentido é a jurisprudência deste Tribunal (Acórdão 620/2014-TCU-Segunda Câmara, rel. José Jorge; 5.147/2014-TCU-2ª Câmara, rel. Raimundo Carreiro; 1.902/2015-TCU-2ª Câmara, rel. André de Carvalho; e 7.472/2015-TCU-1ª Câmara, rel. Benjamin Zymler) .
95. 	Entretanto, sub-rogação do Termo de Convênio transferiu todos os direitos e obrigações do Município de Águas Lindas de Goiás para o Estado de Goiás, com a anuência do órgão concedente, o MS, conforme pode ser observado na descrição da Cláusula Primeira - Do Objeto - do mencionado Termo de Sub-Rogação:
A presente Sub-Rogação tem por objeto transferir integralmente ao Sub-Rogado os direitos e obrigações relativas ao Convênio n. 3538/2005, firmado entre o Sub-Rogante e o Anuente, visando à conclusão de Unidade de Atenção Especializada em Saúde, identificada como Hospital de Urgências de Águas Lindas de Goiás/GO (peça 66, p. 1) .
96. 	Nos termos dos itens 2.2 a 2.4 da Cláusula Segunda do Termo de Sub-Rogação, a contrapartida passou a ser de responsabilidade do Estado de Goiás e deveria ser objeto de Termo Aditivo a ser firmado entre o ente estadual e o Ministério da Saúde. 
97. 	Sendo assim, as alegações de defesa apresentadas pelo Município de Águas Lindas de Goiás/GO podem ser acolhidas pelo Tribunal e o ente municipal pode ter as presentes contas especiais julgadas regulares com ressalva.
Revelia dos ex-gestores Geraldo Messias Queiroz e José Pereira Soares
98. 	Conforme narrado nos parágrafos 34, 36 e 37 desta instrução, os Srs. José Pereira Soares e Geraldo Messias Queiroz não atenderam à citação do TCU, incidindo em revelia, nos termos do § 3º do art. 12 da Lei 8.443/1992.
99.	Cumpre tecer breves considerações sobre a forma como são realizadas as comunicações processuais no TCU. A esse respeito, destacam-se o art. 179, do Regimento Interno do TCU (Resolução 155, de 4/12/2002) e o art. 4º, inciso III, § 1º, da Resolução TCU 170, de 30 de junho de 2004, in verbis:
Art. 179. A citação, a audiência ou a notificação, bem como a comunicação de diligência, far se-ão:
I - mediante ciência da parte, efetivada por servidor designado, por meio eletrônico, fac-símile, telegrama ou qualquer outra forma, desde que fique confirmada inequivocamente a entrega da comunicação ao destinatário;
II - mediante carta registrada, com aviso de recebimento que comprove a entrega no endereço do destinatário;
III - por edital publicado no Diário Oficial da União, quando o seu destinatário não for localizado
 (...) 
Art. 3º As comunicações serão dirigidas ao responsável, ou ao interessado, ou ao dirigente de órgão ou entidade, ou ao representante legal ou ao procurador constituído nos autos, com poderes expressos no mandato para esse fim, por meio de:
I - correio eletrônico, fac-símile ou telegrama;
II - servidor designado;
III - carta registrada, com aviso de recebimento;
IV - edital publicado no Diário Oficial da União, quando o seu destinatário não for localizado, nas hipóteses em que seja necessário o exercício de defesa".
Art. 4º. Consideram-se entregues as comunicações:
I - efetivadas conforme disposto nos incisos I e II do artigo anterior, mediante confirmação da ciência do destinatário;
II - realizadas na forma prevista no inciso III do artigo anterior, com o retorno do aviso de recebimento, entregue comprovadamente no endereço do destinatário;
III - na data de publicação do edital no Diário Oficial da União, quando realizadas na forma prevista no inciso IV do artigo anterior.
§ 1º O endereço do destinatário deverá ser previamente confirmado mediante consulta aos sistemas disponíveis ao Tribunal ou a outros meios de informação, a qual deverá ser juntada ao respectivo processo.
 (...) 
100. 	Consoante as regras acima, constituem pressupostos essenciais à validade da citação por edital a tentativa, sem êxito, de se localizar o responsável em local onde deveria ser regularmente encontrado, residência ou local de trabalho, ou a estada em lugar ignorado, incerto ou inacessível.
101. 	Não resta dúvida de que, para dar cumprimento ao princípio do contraditório e da ampla defesa (art. 5º, inciso LV da Constituição Federal) , a citação válida é pressuposto indispensável para a validade do processo administrativo do TCU, para fins de imputação de débito aos responsáveis.
102. 	O marco legal que baliza a atuação do Tribunal é a Lei 8.443/1992. Essa lei, juntamente com o conjunto de normativos internos que a complementam, dispõe sobre o conjunto de procedimentos a serem seguidos para a constituição e regular desenvolvimento dos processos no âmbito deste Tribunal.
103. 	Nesse sentido, o art. 22, inciso II, prevê que a citação, audiência ou notificação dos responsáveis pode proceder-se mediante a entrega, pelos correios, de correspondência no endereço do destinatário, mediante carta registrada, com aviso de recebimento. Já o inciso III do mesmo artigo estabelece que a citação será feita por edital publicado no DOU, quando o seu destinatário não for localizado.
104. 	Conforme se depreende dos documentos de peças 23, 24, 31, 32, 39, 40, 71, 72, 92, 94 e 96, o Tribunal adotou as medidas cabíveis para a citação nos endereços dos responsáveis constantes na base de dados da Secretaria da Receita Federal (peça 20) e do sistema Renach (peça 70) , tendo sido os ofícios citatórios devolvidos a essa Corte. Assim, não havendo modo de realizar a citação nos endereços indicados, promoveu-se as citações por editais publicados no DOU no dia 9/9/2019 (peças 101 e 102) , de modo que, para todos os efeitos legais, considerou-se os responsáveis citados.
105. 	Esse procedimento está em consonância com a jurisprudência do TCU segundo a qual, tendo sido frustradas as tentativas de se localizar o responsável no local onde deveria ser regularmente encontrado (residência ou local de trabalho) ou este estiver em lugar ignorado, incerto ou inacessível, deve ser realizada a citação por edital, nos termos do inciso III do art. 22 da Lei 8.443/1992 e demais normativos infralegais (Acórdão 1487/2017-TCU-Primeira Câmara, rel. WALTON ALENCAR RODRIGUES; 11406/2016-TCU-2ª Câmara, rel. RAIMUNDO CARREIRO; 2991/2016-TCU-Plenário, rel. WALTON ALENCAR RODRIGUES; 2916/2016-TCU-Plenário, rel. WALTON ALENCAR RODRIGUES; 9.680/2017-TCU-2ª Câmara, rel. AUGUSTO NARDES; 488/2018-TCU-Plenário, rel. WALTON ALENCAR RODRIGUES e 3.558/2019-TCU-1ª Câmara, rel. WEDER DE OLIVEIRA, entre outros) .
106. 	Configurada sua revelia frente à citação deste Tribunal e inexistindo comprovação da boa e regular aplicação dos recursos transferidos, considerados os elementos existentes nos autos, não resta alternativa senão dar seguimento ao processo proferindo julgamento sobre os elementos até aqui presentes, que conduzem à irregularidade das contas.
107. 	Em se tratando de processo em que a parte interessada não se manifestou acerca das irregularidades imputadas, não há elementos para que se possa efetivamente aferir e reconhecer a ocorrência de boa-fé na conduta do responsável, podendo este Tribunal, desde logo, proferir o julgamento de mérito pela irregularidade das contas, conforme combinação dos §§ 2º e 6º do art.  202 do Regimento Interno do TCU.
108. 	Esse entendimento está amparado nos Acórdão 133/2015-TCU-Primeira Câmara, rel. Bruno Dantas; 2.455/2015-1ª Câmara, rel. Bruno Dantas; 3.604/2015-TCU-1ª Câmara, rel. Bruno Dantas; 5.070/2015-2ª Câmara, rel. André de Carvalho; 2.424/2015-TCU-Plenário, rel.  Benjamin Zymler; 3.542/2019-TCU-1ª Câmara, rel. Vital do Rego; 2.848/2019-TCU-1ª Câmara, rel. Marcos Bemquerer; 697/2019-TCU-Plenário, rel. Walton Alencar e 294/2019-TCU-2ª Câmara, rel. Augusto Nardes.
109. 	No caso concreto, o Srs. José Pereira Soares e Geraldo Messias Queiroz foram citados em relação a dois débitos distintos, quais sejam: a) impugnação parcial das despesas concernentes à execução do hospital objeto do Convênio 3538/2005, Siafi 551561, celebrado entre o Município de Águas Lindas de Goiás/GO e o Ministério da Saúde, em face de pagamento indevido com justificativa de reajuste contratual; pagamentos superfaturados, por preços maiores que os de mercado; pagamentos referentes a itens medidos, mas não executados, não previstos na planilha contratada e medidos sem formalização de aditivo entre a empresa e o contratante; e pagamentos que não estavam contemplados pelo escopo do Convênio; e b) atraso na aplicação dos recursos federais repassados no mercado financeiro, no âmbito do Convênio 3538/2005 (peças 99 e 100) .
110. 	.Relativamente aos débitos relacionados à impugnação parcial de despesas, os responsáveis foram citados em solidariedade com a construtora Infracon Infraestrutura Engenharia e Construções Ltda., embora sem constar expressamente nos editais de citação. Considerando-se que não foi possível comprovar o superfaturamento, não há como imputar os débitos aos ex-gestores José Pereira Soares e Geraldo Messias Queiroz.
111. 	. Em relação aos débitos atintes ao atraso na aplicação dos recursos federais repassados, foram citados individualmente. O Sr. José Pereira Soares, pelo valor original de R$ 23.514,52, de 22/10/2008; o Sr. Geraldo Messias Queiroz, pelo valor original de R$ 44.187,07, de 8/4/2009. 
112. 	Conforme apontado na instrução de peça 18, os recursos transferidos por meio da 3ª parcela, no valor de R$ 3.403.954,50, foram creditados em 9/9/2008 e aplicados no mercado financeiro em 22/10/2008, após transcorrerem 42 dias de atraso, contrariando o art. 20 da IN/STN 1/1997, enquanto que a 4ª parcela, no valor de R$ 3.403.954,50 foi creditada em 13/1/2009 e aplicados no mercado financeiro apenas em 8/4/2009, após transcorrem 84 dias. 
113. 	Nos termos do art. 7, inciso XIV, da IN/STN 1/1997, o Sr. deve restituir aos cofres do FNS/MS, o valor original de R$ 23.514,52, conforme cálculo do tomador de contas (peça 7, p. 262) . Por sua vez, Sr. Geraldo Messias Queiroz deve restituir R$ 44.187,07 aos cofres do FNS/MS (peça 7, p. 264) .
114.	De acordo com a norma pertinente, os valores correspondem aos rendimentos que seriam auferidos caso os recursos repassados tivessem sido aplicados no mercado financeiro, considerados os períodos nos quais os recursos permaneceram sem movimentação. A ausência de aplicação dos recursos no mercado financeiro infringe os arts. 116, § 4º, c/c o art. 20, §§1º, 2º e 3º, da Lei 8.666/1993, segundo os quais deve haver a aplicação financeira dos recursos não utilizados de forma a garantir que o montante repassado não sofra eventuais efeitos negativos da desvalorização da moeda em face da inflação. Logo, constituem parcelas de débito dos responsáveis.  
115. 	A jurisprudência do TCU tem considerado que a ausência de aplicação no mercado financeiro de verba federal recebida mediante convênio ou instrumento congênere acarreta dano aos cofres públicos, conforme os Acórdão 1087/2015-TCU-Segunda Câmara, 1.831/2015-TCU-1ª Câmara, 3.048/2015-TCU-2ª Câmara e 7.484/2015-TCU-2ª Câmara, de relatoria dos Ministros Raimundo Carreiro, José Múcio Monteiro, Vital do Rêgo e Ana Arraes. Respectivamente.
116. 	Por via de consequência, as presentes contas especiais dos Srs. José Pereira Soares e Geraldo Messias Queiroz devem ser julgadas irregulares; eles devem ser condenados em débito e serem apenados com a multa prevista no art. 57 da Lei 8.443/1992.
CONCLUSÃO
117. 	Tendo em vista que os técnicos do MS procederam às fiscalizações da obra de construção do Hospital Regional de Águas Lindas de Goiás com base em projeto básico diverso do projeto executivo levado a cabo pela construtora Infracon, não foi possível comprovar o superfaturamento apontado pelo tomador de contas especiais. Por isso, as alegações de defesa da Infracon podem ser acolhidas pelo TCU.
118. 	A responsabilização do Município de Águas Lindas de Goiás/GO em face da ausência da aplicação de contrapartida no Convênio 3538/2005 restou superada com a sub-rogação do Convênio a favor da SES/GO.
119. 	Os ex-gestores municipais de José Pereira Soares e Geraldo Messias Queiroz não atenderam às citações do TCU e incidiram em revelia. Os atos de gestão por eles praticados, ou seja, a falta de aplicação dos recursos no mercado financeiro, causaram prejuízo ao erário. Logo, devem ter as contas especiais julgadas irregulares, serem condenados em débito e sancionados com a multa prevista no art. 57 da Lei 8.443/1992.
PROPOSTA DE ENCAMINHAMENTO
120. 	Ante o exposto, submeto os autos à consideração superior, propondo ao Tribunal;
	a) considerar revéis, para todos os efeitos, os Srs. Geraldo Messias Queiroz (CPF XXX.320.356-XX) e José Pereira Soares (CPF XXX.287.551-XX) , dando-se prosseguimento ao processo, com fulcro no art. 12, § 3º, da Lei n. 8.443/92;
	b) acolher, no mérito, as alegações de defesa apresentadas pelo Município de Águas Lindas de Goiás/GO (CNPJ 01.616.520/0001-96) pela construtora Infracon - Infraestrutura, Engenharia e Construções Ltda. (CNPJ 02.329.639/0001-40) ;
	c) julgar regulares com ressalva as contas do Município de Águas Lindas de Goiás/GO (CNPJ 01.616.520/0001-96) , bem como da Infracon - Infraestrutura, Engenharia e Construções Ltda. (CNPJ 02.329.639/0001-40) , e dar-lhes quitação, com fundamento no disposto no art. 16, inciso II, da Lei 8.443/1992;
	d) com fundamento nos arts. 1º, inciso I, 16, inciso III, alíneas "b" e "c", da Lei 8.443/1992, c/c os arts. 19, caput, e 23, inciso II, da mesma Lei, e com arts. 1º, inciso I, 209, incisos II e III, 210 e 214, inciso III, do Regimento Interno, que sejam julgadas irregulares as contas dos  Srs. José Pereira Soares (CPF XXX.287.551-XX) e Geraldo Messias Queiroz (CPF XXX.320.356-XX) , na condição de ex-prefeitos do Município de Águas Lindas de Goiás/GO, e condená-los, individualmente, ao pagamento das quantias a seguir especificadas, com a fixação do prazo de quinze dias, a contar das notificações, para comprovarem, perante o Tribunal (art. 214, inciso III, alínea "a", do Regimento Interno) , o recolhimento das dívidas aos cofres do Fundo Nacional de Saúde, atualizadas monetariamente e acrescidas dos juros de mora, calculados a partir das datas discriminadas, até a data dos recolhimentos, na forma prevista na legislação em vigor:
Débito de responsabilidade do Sr. José Pereira Soares
	VALOR ORIGINAL (R$) 
	DATA DA OCORRÊNCIA

	23.514,52
	22/10/2008

Valor atualizado até 18/2/2021: R$ 64.836,48
Débito de responsabilidade do Sr. Geraldo Messias Queiroz
	VALOR ORIGINAL (R$) 
	DATA DA OCORRÊNCIA

	44.187,07
	8/4/2009

Valor atualizado até 18/2/2021:  R$ 	114.014,00 
	e) aplicar aos Srs. José Pereira Soares (CPF XXX.287.551-XX) e Geraldo Messias Queiroz (CPF XXX.320.356-XX) , individualmente, a multa prevista no art. 57 da Lei 8.443/1992 c/c o art. 267 do Regimento Interno, com a fixação do prazo de quinze dias, a contar das notificações, para comprovarem, perante o Tribunal (art. 214, inciso III, alínea "a", do Regimento Interno) , o recolhimento das dívidas aos cofres do Tesouro Nacional, atualizadas monetariamente desde a data do acórdão até a dos efetivos recolhimentos, se forem pagas após o vencimento, na forma da legislação em vigor;
	f) autorizar, desde logo, nos termos do art. 28, inciso II, da Lei 8.443/1992, a cobrança judicial das dívidas, caso não atendidas as notificações;
	g) autorizar, caso seja de interesse dos responsáveis, o pagamento das dívidas em até 36 parcelas mensais e consecutivas, nos termos do art. 26 da Lei 8.443/1992 c/c o art. 217 do Regimento Interno, fixando-lhes o prazo de quinze dias, a contar do recebimento da notificação, para comprovarem perante o Tribunal o recolhimento da primeira parcela, e de trinta dias, a contar da parcela anterior, para comprovarem os recolhimentos das demais parcelas, devendo incidir sobre cada valor mensal, atualizado monetariamente, os juros de mora devidos, na forma prevista na legislação em vigor;
	h) encaminhar cópia da deliberação à Procuradoria da República em Goiás, nos termos do § 3º do art. 16 da Lei 8.443/1992 c/c o § 7º do art. 209 do Regimento Interno do TCU, para adoção das medidas cabíveis; bem como ao Fundo Nacional de Saúde e aos responsáveis, para ciência; e comunicar-lhes que o relatório e o voto que a fundamentam podem ser acessados por meio do endereço eletrônico www.tcu.gov.br/acordaos e que, caso haja interesse, o Tribunal pode enviar-lhe cópia desses documentos sem qualquer custo."
2.	O então titular da 2ª Diretoria da SecexTCE, acompanhado do dirigente da unidade técnica (peças 579 e 580) , discordou do encaminhamento de mérito proposto, por entender que o processo não se encontrava completamente saneado, e se manifestou nos termos parcialmente transcritos a seguir:
"2.	Em que pese a minuciosa análise levada a efeito pelo AUFC na instrução à peça precedente, destaco que remanesce a questão do pagamento irregular da CPMF constante no BDI da contratada, questão essa que não foi abordada desde a fase interna da TCE e que também deixou de constar da citação realizada pela Secex-AM, em que pese a determinação contida no item 9.4.1 do Acórdão 1950/2015-TCU-Primeira Câmara:
9.4.1. conclua, caso ainda não realizada, a análise da prestação de contas do Convênio 3538/2005 (Siafi 551561) , mais precisamente das parcelas repassadas à Prefeitura de Águas Lindas de Goiás/GO, incluindo apuração sobre as questões tratadas no Acórdão 317/2013-TCU-Primeira Câmara (item 9.5) e no Acórdão 2299/2011-TCU-Segunda Câmara (item 9.4) , verificando a prática de preços acima dos sistemas de referência, pagamento por serviços não executados e pagamento irregular da CPMF constante no BDI da empresa Infracon - Infra Estrutura, Engenharia e Construções Ltda., contratada pela Prefeitura por meio do Contrato 1571/2006, entre outras irregularidades. (grifo acrescido) 
3.	Conforme documento acostado a estes autos à peça 577 (cópia da folha 111, anexo 4, do TC Processo 019.133/2009-5 processo físico posteriormente digitalizado) , verifica-se que o BDI da contratada era de 25%, tendo incluído nesse percentual 0,38% da CPMF. Considerando que tal tributo deixou de ser cobrado a partir de janeiro/2008, obtem-se os seguintes valores pagos indevidamente:
	Boletim de Medição
	Data medição
	Data do Pagamento
	Total Infracon (R$) 
	CPMF (0,38%) 

	BM 1
	11/05/2007
	21/05/2007
	738.855,81
	0,00

	BM 2
	01/06/2007
	13/07/2007
	255.575,66
	0,00

	BM 3
	03/09/2007
	26/09/2007
	593.573,94
	0,00

	BM 4
	08/11/2007
	29/11/2007
	324.136,93
	0,00

	BM 5
	10/12/2007
	20/12/2007
	1.112.225,74
	0,00

	BM 6
	08/04/2008
	18/04/2008
	1.288.306,95
	4.895,57

	BM 7 
	06/06/2008
	29/07/2008
	631.598,96
	2.400,08

	BM 8
	16/09/2008
	21/10/2008
	1.554.269,22
	5.906,22

	BM 9
	04/11/2008
	26/11/2008
	1.834.196,62
	6.969,95

	BM 10
	03/12/2008
	19/12/2008
	858.386,43
	3.261,87

	BM 11
	19/01/2009
	12/02/2009
	2.402.059,55
	9.127,83

	BM 12
	06/03/2009
	08/04/2009
	624.335,84
	2.372,48

	BM 13
	02/04/2009
	14/05/2009
	380.114,58
	1.444,44

	BM 14
	01/06/2009
	08/07/2009
	986.998,20
	3.750,59

	BM 15
	01/07/2009
	20/07/2009
	432.165,40
	1.642,23

	BM 16
	03/08/2009
	01/01/2009
	508.173,50
	1.931,06

	BM 17 *
	22/09/2009
	31/10/2009
	634.208,95
	2.409,99

	BM 18 *
	03/12/2009
	30/12/2009
	151.828,40
	576,95

	BM 19 *
	04/01/2012
	31/01/2012
	24.435,05
	92,85

	TOTAL

	14.524.973,33
	46.782,10

4.	Ressalte-se que as datas dos pagamentos relativos aos boletins de medição 17, 18 e 19 é estimada, pois não consta dos autos a data exata do pagamento. Os dados constantes da tabela acima foram extraídos da peça 7, p. 40, destes autos.
4.	O valor pago indevidamente, atualizado monetariamente e sem juros, até a presente data, é R$ 91.025,69. Incluídos os juros, o valor passa a R$ 125.564,38.
5.	Nesse sentido, considerando a irregularidade do pagamento da CPMF e o comando contido no Acórdão 1950/2015-TCU-Primeira Câmara, PROPÕE-SE:
	a) realizar a citação da empresa INFRACON CONSTRUTORA E INCORPORADORA EIRELI (CNPJ 02.329.639/0001-40) , nos termos dos arts. 10, § 1º, e 12, incisos I e II, da Lei 8.443/1992 c/c o art. 202, § 1º, do Regimento Interno/TCU, para que apresente alegações de defesa e/ou recolha aos cofres do Fundo Nacional de Saúde, a quantia a seguir, atualizada monetariamente, nos termos da legislação vigente, em decorrência da seguinte irregularidade:
	Ocorrência: Inclusão de percentual relativo a Contribuição Provisória de Movimentação Financeira (CPMF) na composição do BDI do contrato firmado com o Município de Águas Lindas de Goiás para a construção do Hospital Regional de Águas Lindas de Goiás, com a inclusão no faturamento e o indevido recebimento dos valores relativos a esse tributo a partir de 01/08/2008;
	Conduta: faturamento e recebimento de serviços com a inclusão indevida da CPMF na composição do BDI;
	Nexo de Causalidade: a cobrança e o recebimento de valores relativos a impostos e tributos não devidos, incluídos no BDI, constituem dano ao erário;
	Culpabilidade: não há excludentes de ilicitude, de culpabilidade e de punibilidade; é razoável supor que os administradores da pessoa jurídica tinham consciência da ilicitude da conduta, sendo-lhes exigível conduta diversa da praticada, qual seja, excluir do BDI o percentual relativo à CPMF tão logo o tributo deixou de existir.  
	Composição do Débito:
	Data de ocorrência
	Valor histórico (R$) 

	18/04/2008
	4.895,57

	29/07/2008
	2.400,08

	21/10/2008
	5.906,22

	26/11/2008
	6.969,95

	19/12/2008
	3.261,87

	12/02/2009
	9.127,83

	08/04/2009
	2.372,48

	14/05/2009
	1.444,44

	08/07/2009
	3.750,59

	20/07/2009
	1.642,23

	01/01/2009
	1.931,06

	31/10/2009
	2.409,99

	30/12/2009
	576,95

	31/01/2012
	92,85

	Cofre credor: Fundo Nacional de Saúde - MS.
	b) informar à responsável que, caso venha a ser condenada pelo Tribunal, os débitos ora apurados serão acrescidos de juros de mora, nos termos do § 1º do art. 202 do RI/TCU;
	c) esclarecer à responsável, em obediência ao art. 12, § 2º, da Lei 8.443/1992, e ao art. 12, inciso VI, da Resolução TCU 170/2004, que o recolhimento tempestivo do débito somente saneará o processo caso seja reconhecida a sua boa-fé e não se constate outra irregularidade nas contas; 
	d) esclarecer à responsável, em obediência ao art. 12, § 3º, da Lei 8.443/1992, e ao art. 12, inciso VII, da Resolução TCU 170/2004, que o não atendimento à citação ou à audiência implicará revelia, para todos os efeitos, dando-se prosseguimento ao processo;
	e) anexar cópia da presente peça ao ofício de citação."
3.	Realizada a medida saneadora, o auditor da SecexTCE lavrou nova instrução de mérito (peça 586) , abaixo parcialmente transcrita, a qual contou com a anuência do escalão dirigente da unidade técnica (peças 587 e 588) :
"HISTÓRICO 
 (...) 
6. 	Citada por intermédio de o Ofício 21.001/2021-TCU/Seproc, de 28/4/2021 (peça 582) , a empresa Infracon apresentou alegações em 19/5/2021 (peça 584) , que a seguir se analisa.
EXAME TÉCNICO
7. 	 Em síntese, a Infracon apresentou as seguintes alegações de defesa:
	a) primeiramente, que jamais atuou com má-fé cometeu qualquer outra irregularidade nas contas que justifique afastar a oportunidade de recolher o valor corrigido do débito aos cofres do FNS, sem a incidência de juros moratórios, consoante dispõem o artigo 12, §§ 1º e 2º, da Lei 8.443/1992 e o art. 202, § 1º, do Regimento Interno do TCU (peça 584, p. 3-4) ;
	b) que os boletins de medição 17, 18 e 19 não foram pagos pelo município, mesmo depois de executados e medidos os serviços, de modo que não se poderia considerar o indébito em relação a esses três boletins de medição (peça 584, p. 6) ;
	c) que o recolhimento tempestivo do débito atualizado monetariamente enseja o julgamento pela regularidade com ressalva das contas e a expedição de quitação da dívida pelo TCU, quando o responsável, em suas alegações de defesa, demonstre a ocorrência de boa-fé e não tenha cometido outra (s) irregularidade (s) nas contas, o que reduziria o débito apurado de R$ 125.929,00 para R$ 91.874,27 (peça 584, p. 6) ; e
	d) que o valor poderá ser pago em até 36 parcelas, quando o Min. Relator autorizar o parcelamento da dívida (peça 584, p. 6) ;
8. 	Por fim, a empresa faz os seguintes pedidos:
	i)  que sejam acolhidas as alegações de defesa, para que se reconheça que a empresa não atuou com má-fé quando deixou de expurgar a CPMF do BDI nos seguintes boletins de medição 6 a 16; 
	ii) que seja autorizado o saneamento do processo, com a liquidação do débito atualizado, sem juros e abatidos os valores da CPMF referentes aos boletins de medição 17, 18 e 19, em 36 parcelas, na forma do artigo 12, § 2º, c/c artigo 26 da Lei 8.443/1992 e artigo 202, § 1º, c/c artigo 217 do RI/TCU; e
	iii) o deferimento de sustentação oral, por ocasião do julgamento desta TCE, ao tempo que indica o e¿mail marcello@souzameloeterto.adv.br, para o recebimento do endereço eletrônico por meio do qual terá acesso à plataforma de acesso à sessão plenária desse e. TCU, de acordo com as regras processuais excepcionais contidas na Resolução¿TCU nº 314/2020.
Análises
9. 	Em primeiro lugar, cumpre registrar que a empresa Infracon concorda em restituir ao FNS os valores indevidamente recebidos a título de CPMF, relativamente ao contrato celebrado para construção do Hospital Regional de Águas Lindas de Goiás/GO.
10. 	Não obstante, o pronunciamento da subunidade (peça 579) ter incluído os valores de CPMF relativos aos boletins de medição 17, 18 e 19 no valor da citação 	à empresa, esta tem razão ao argumentar que os referidos boletins de medição não foram pagos pelo Município de Águas Lindas de Goiás/GO. De acordo com Nota Técnica 001/2015 NEMS-GO/DICON, de 10/7/2015, aqueles boletins não foram pagos (peça 7, p. 212) :
Quanto aos valores presentes na NT 063 e ausentes na NT 071, o Boletim de medição n° 10 foi vinculado à Nota Fiscal 1181 anteriormente não identificada. Os restantes dos valores (Boletins de medição 17º ao 19°) referem-se a medições realizadas, porém não pagas, portanto, não resultando em dano ao erário. (grifos não originais) 
11. 	Excluindo-se os valores atinentes à CPMF das últimas três medições, o débito apontado de R$ 46.786,10 deve ser reduzido para R$ 43.702,43, em valores nominais. 
12. 	Considerando a boa-fé na conduta dos dirigentes da empresa Infracon, e não havendo outra irregularidade nas contas, pode-se lhe autorizar o pagamento da dívida atualizada monetariamente, sem a incidência de juros, conforme requisitado. 
13. 	Contudo, a defesa da construtora Infracon comete equívoco ao solicitar o saneamento do processo, com a liquidação atualizada do débito, com este parcelado em até 36 parcelas.  Na verdade, não se trata de saneamento, mas de pedido de parcelamento do débito. De acordo com o art. 26 da Lei 8.443/1992, em qualquer fase do processo, o Tribunal pode autorizar o recolhimento parcelado da dívida, mas a quitação só será expedida após o recolhimento integral da dívida, nos termos do art. 27 da mesma lei. 
14. 	Dessa forma, as alegações de defesa apresentadas pela Infracon em 19/5/2021 podem ser parcialmente acolhidas, de modo que lhe seja autorizado o pagamento da quantia original de R$ 43.702,43, atualizada monetariamente, sem incidência de juros legais, em 36 parcelas mensais e consecutivas.
15. 	Consequentemente, a proposta de encaminhamento contida na instrução à peça 584 deve ser modificada em relação à Infracon - Infraestrutura, Engenharia e Construções Ltda., de modo a lhe ser fixado novo e improrrogável prazo para o recolhimento do débito, autorizando o pagamento em 36 parcelas, sem a incidência de juros.
PROPOSTA DE ENCAMINHAMENTO
16. 	Diante do exposto, submete-se os autos à consideração superior, propondo ao Tribunal;
	a) considerar revéis, para todos os efeitos, os Srs. Geraldo Messias Queiroz (CPF XXX.320.356-XX) e José Pereira Soares (CPF XXX.287.551-XX) , dando-se prosseguimento ao processo, com fulcro no art. 12, § 3º, da Lei n. 8.443/92;
	b) acolher as alegações de defesa apresentadas pelo Município de Águas Lindas de Goiás/GO (CNPJ 01.616.520/0001-96) ;
	c) julgar regulares com ressalva as contas do Município de Águas Lindas de Goiás/GO (CNPJ 01.616.520/0001-96) e dar-lhe quitação, com fundamento no disposto no art. 16, inciso II, da Lei 8.443/1992;
	d) acolher integralmente as alegações de defesa apresentadas pela construtora Infracon - Infraestrutura, Engenharia e Construções Ltda. (CNPJ 02.329.639/0001-40) , em relação à citação realizada em 31/8/2017, e parcialmente as apresentadas em 21/5/2021;
	e) fixar novo e improrrogável prazo para construtora Infracon - Infraestrutura, Engenharia e Construções Ltda. (CNPJ 02.329.639/0001-40) proceder ao pagamento das quantias abaixo indicadas, aos cofres do Fundo Nacional de Saúde, em 36 parcelas, referentes à inclusão de percentual relativo à extinta Contribuição Provisória de Movimentação Financeira (CPMF) na composição do BDI do contrato firmado com o Município de Águas Lindas de Goiás/GO para a construção do Hospital Regional de Águas Lindas de Goiás, com a inclusão no faturamento e o indevido recebimento dos valores relativos a esse tributo a partir de 1º/8/2008, com a fixação do prazo de quinze dias, a contar da notificação, para comprovar, perante o Tribunal (art. 214, inciso III, alínea "a", do Regimento Interno) , o recolhimento da primeira parcela, e de trinta dias, a contar da parcela anterior, para comprovar os recolhimentos das demais parcelas, devendo incidir atualização monetariamente sobre cada valor mensal:
Débito de responsabilidade da Infracon - Infraestrutura, Engenharia e Construções Ltda.
	VALOR ORIGINAL (R$) 
	DATA DA OCORRÊNCIA

	4.895,57 
	18/04/2008

	2.400,08 
	29/07/2008

	5.906,22 
	21/10/2008

	6.969,95 
	26/11/2008

	3.261,87 
	19/12/2008

	9.127,83 
	12/02/2009

	2.372,48 
	08/04/2009

	1.444,44 
	14/05/2009

	3.750,59 
	08/07/2009

	1.642,23 
	20/07/2009

	1.931,06 
	01/01/2009

Valor atualizado até 28/9/2021: R$ 89.094,05
	f) com fundamento nos arts. 1º, inciso I, 16, inciso III, alíneas "b" e "c", da Lei 8.443/1992, c/c os arts. 19, caput, e 23, inciso II, da mesma Lei, e com arts. 1º, inciso I, 209, incisos II e III, 210 e 214, inciso III, do Regimento Interno, que sejam julgadas irregulares as contas dos  Srs. José Pereira Soares (CPF XXX.287.551-XX) e Geraldo Messias Queiroz (CPF XXX.320.356-XX) , na condição de ex-prefeitos do Município de Águas Lindas de Goiás/GO, e condená-los, individualmente, ao pagamento das quantias a seguir especificadas, com a fixação do prazo de quinze dias, a contar das notificações, para comprovarem, perante o Tribunal (art. 214, inciso III, alínea "a", do Regimento Interno) , o recolhimento das dívidas aos cofres do Fundo Nacional de Saúde, atualizadas monetariamente e acrescidas dos juros de mora, calculados a partir das datas discriminadas, até a data dos recolhimentos, na forma prevista na legislação em vigor:
Débito de responsabilidade do Sr. José Pereira Soares
	VALOR ORIGINAL (R$) 
	DATA DA OCORRÊNCIA

	23.514,52
	22/10/2008

Valor atualizado, com juros, até 28/9/2021: R$ 66.172,77
Débito de responsabilidade do Sr. Geraldo Messias Queiroz
	VALOR ORIGINAL (R$) 
	DATA DA OCORRÊNCIA

	44.187,07
	8/4/2009

Valor atualizado até 28/9/2021:  R$ 116.195,11
	g) aplicar aos Srs. José Pereira Soares (CPF XXX.287.551-XX) e Geraldo Messias Queiroz (CPF XXX.320.356-XX) , individualmente, a multa prevista no art. 57 da Lei 8.443/1992 c/c o art. 267 do Regimento Interno, com a fixação do prazo de quinze dias, a contar das notificações, para comprovarem, perante o Tribunal (art. 214, inciso III, alínea "a", do Regimento Interno) , o recolhimento das dívidas aos cofres do Tesouro Nacional, atualizadas monetariamente desde a data do acórdão até a dos efetivos recolhimentos, se forem pagas após o vencimento, na forma da legislação em vigor;
	h) autorizar, desde logo, nos termos do art. 28, inciso II, da Lei 8.443/1992, a cobrança judicial das dívidas, caso não atendidas as notificações;
	i) autorizar, caso seja de interesse dos responsáveis, o pagamento das dívidas em até 36 parcelas mensais e consecutivas, nos termos do art. 26 da Lei 8.443/1992 c/c o art. 217 do Regimento Interno, fixando-lhes o prazo de quinze dias, a contar do recebimento da notificação, para comprovarem perante o Tribunal, o recolhimento da primeira parcela, e de trinta dias, a contar da parcela anterior, para comprovarem os recolhimentos das demais parcelas, devendo incidir sobre cada valor mensal, atualizado monetariamente, os juros de mora devidos, na forma prevista na legislação em vigor;
	j)	 encaminhar cópia da deliberação à Procuradoria da República em Goiás, nos termos do § 3º do art. 16 da Lei 8.443/1992 c/c o § 7º do art. 209 do Regimento Interno do TCU, para adoção das medidas cabíveis; bem como ao Fundo Nacional de Saúde e aos responsáveis, para ciência; e comunicar-lhes que o relatório e o voto que a fundamentam podem ser acessados por meio do endereço eletrônico www.tcu.gov.br/acordaos e que, caso haja interesse, o Tribunal pode enviar-lhes cópia desses documentos sem qualquer custo."
4.	Por fim, o Ministério Público junto a este Tribunal aquiesceu, no essencial, à análise de mérito e encaminhamento procedidos no âmbito da SecexTCE, sugerindo, entretanto, previamente ao seguimento à deliberação por este Colegiado, o retorno dos autos à unidade instrutora para realização de nova medida saneadora, conforme parecer à peça 589, parcialmente transcrito a seguir:
"35.	Considerando não ter se operado a prescrição neste caso concreto com fundamento na Lei n.º 9.873/1999, além de aquiescermos à percuciente análise de mérito e encaminhamento proferidos pela Unidade Técnica às peças 578 a 580 e 586 a 588 dos autos, temos por devido propor, previamente à deliberação do Colegiado, a devolução dos autos à SecexTCE para que realize a audiência dos ex-gestores, Senhores José Pereira Soares e Geraldo Messias Queiroz, acerca da execução das obras do hospital de Águas Lindas/GO com projeto e orçamento diferentes daqueles pactuados por meio do Convênio n.º 3.538/2005. Trata-se de ocorrência grave que ocasionou o atraso na disponibilidade do equipamento à população, exigiu relevante suplementação de recursos federais para completar as obras (R$ 13,5milhões, peça 7, p. 240) , além da possível ocorrência de prejuízo ao erário que, devido às circunstâncias da própria irregularidade, não é possível ser adequadamente quantificado. Outrossim, o tomador de contas estimou que o descompasso entre obra executada e contratada determinou que 93,21% dos recursos repassados fossem gastos com apenas 44,46% de execução física (peça 1, p. 91) .
36.	Em relação ao ex-prefeito da gestão 2005-2008, a conduta se mostra mais gravosa, visto que foi ele quem firmou o contrato de execução das obras e o convênio com objetos diferentes, além de ter assumido a responsabilidade pelo aporte adicional de recursos pelo município, o que não veio a se confirmar no futuro, levando à necessidade de paralisação das obras por tempo indeterminado. Quanto ao seu sucessor, sua participação na irregularidade está associada ao prosseguimento dado à execução irregular, sem efetuar os aditamentos necessários (peça 1, p. 93) .
37.	Diante do exposto, esta representante do Ministério Público, manifesta-se de acordo com as propostas de encaminhamento às peças 578 a 580 e 586 a 588, porém, sugere, preliminarmente, o retorno dos autos à Unidade Técnica, para abertura de nova fase de contraditório, mediante audiência dos ex-prefeitos responsáveis, a despeito das revelias até então caracterizadas, para que apresentem as respectivas razões de justificativa diante da execução das obras do hospital de Águas Lindas/GO com projeto e orçamento diferentes daqueles ajustados com a concedente por meio do Convênio n.º 3.538/2005, sob pena de sanção especifica em razão destes fatos, conforme as considerações acima explicitadas."
	É o relatório.

Gisela Pereira de Souza Melo (19718/OAB-GO) e Marcello Terto e Silva (21.959/OAB-GO), representando Infracon Construtora e Incorporadora Eireli; Georgia Neves da Silva (31.624/OAB-DF) e Julianna Machado Arantes Moretto (17.883/OAB-GO), representando Município de Águas Lindas de Goiás - GO.

Procuradora-Geral Cristina Machado da Costa e Silva.

TOMADA DE CONTAS ESPECIAL. MINISTÉRIO DA SAÚDE. CONVÊNIO. OBRAS DE CONSTRUÇÃO DE HOSPITAL. IMPUGNAÇÃO PARCIAL DAS DESPESAS RELATIVAS À EXECUÇÃO DA OBRA EM DESACORDO COM O PROJETO APROVADO. INCLUSÃO DA CPMF NO BDI APÓS 2008. CITAÇÃO. ACOLHIMENTO DAS ALEGAÇÕES DE DEFESA DO MUNICÍPIO. REGULARIDADE COM RESSALVAS E QUITAÇÃO. ACOLHIMENTO PARCIAL DAS ALEGAÇÕES DE DEFESA DA EMPRESA. RECONHECIMENTO DA BOA-FÉ. CONCESSÃO DE NOVO E IMPRORROGÁVEL PRAZO PARA RECOLHIMENTO DO DÉBITO. REVELIA DOS EX-GESTORES. IRREGULARIDADE DAS CONTAS. DÉBITO. MULTA.

TOMADA DE CONTAS ESPECIAL (TCE)

Secretaria de Controle Externo de Tomada de Contas Especial (SecexTCE).

Trata-se de tomada de contas especial instaurada pelo Fundo Nacional de Saúde - FNS em desfavor de José Pereira Soares e Geraldo Messias Queiroz, ex-prefeitos do Município de Águas Lindas de Goiás/GO nas gestões de 2005-2008 e 2009-2012, respectivamente, em razão da impugnação parcial de despesas concernentes à execução do Convênio 3.538/2005 (Siafi 551561) , celebrado entre a União, por intermédio do Ministério da Saúde - MS, e aquele Município e que tinha por objeto a "construção de unidade de saúde".
O convênio, com vigência inicial de 29/12/2005 a 25/10/2006, foi firmado no valor de R$ 21 milhões, sendo R$ 20 milhões à conta do órgão concedente e R$ 1 milhão referente à contrapartida do convenente (peça 2, pp. 84-92) . Termo aditivo assinado em 27/2/2007 (peça 2, pp. 98-99) alterou o valor final para R$ 16.397.986,00 e o montante de R$ 15.615.818,00 em recursos federais foi liberado por meio das ordens bancárias 2007OB907380, 2007OB404073, 2008OB931032, 2009OB800186 e 2009OB814613, creditadas na conta específica do ajuste nas datas respectivas de 9/3/2007, 14/6/2007, 5/9/2008, 9/1/2009 e 18/5/2009 (peça 1, p. 89) . Sucessivas prorrogações estenderam a vigência do convênio até 24/3/2012, com prazo para apresentação da prestação de contas até 23/5/2012 (peça 2, pp. 94, 108, 112, 124, 133, 141, 151 e peça 6, p. 46) .
3.	Em breve histórico dos fatos, registro que o Contrato 1.571/2006 foi celebrado entre o município de Águas Lindas de Goiás/GO e a empresa Infracon - Infraestrutura, Engenharia e Construções Ltda. (atualmente Infracon Construtora e Incorporadora Eireli) em 28/11/2006, no valor de R$ 19.700.060,06 (peça 2, pp. 272-287) e, em 29/12/2006, o MS aprovou o plano de trabalho com valor global de R$ 16.397.985,10, área a ser construída de 10.511,00 m² e BDI de 39% (peça 80, p. 31) . Em 28/8/2007, deu-se a aprovação do projeto pelo órgão estadual de vigilância sanitária prevendo área de 11.405,62 m², projeto este que foi aprovado pelo MS em 20/6/2008, mantendo-se, todavia, o valor do ajuste em R$ 16.397.985,10, tendo em vista que o ente municipal havia assumido o compromisso de arcar com a diferença entre o novo orçamento apresentado após a chancela do órgão sanitário, que totalizou R$ 16.820.969,20, e valor outrora aprovado pela pasta federal (peça 2, p. 101 e peça 80, p. 33) . Em 22/5/2010, em expediente encaminhado ao MS, o Município enviou o projeto executivo da obra que estava sendo efetivamente executada, com planilha orçamentária de R$ 34.491.404,33, oportunidade em que também solicitou aditivo ao convênio no valor de R$ 28.141.293,61, o que foi denegado pelo concedente (peça 2, pp. 70-78) . Em 3/12/2013, o convênio foi sub-rogado à Secretaria Estadual de Saúde de Goiás, passando a vigorar novamente para conclusão de seu objeto (peça 1, pp. 88, 107 e 109) , e o concedente suplementou o ajuste em R$ 13.500.000,00, aumentando-se a contrapartida do convenente em R$ 2.344.320,88 (peça 7, p. 240) . Ante os indícios de irregularidades, o Acórdão 1950/2015-TCU-Segunda Câmara determinou a instauração da tomada de contas especial ora em apreço.
4.	Na fase interna da TCE, o órgão tomador de contas concluiu (peça 1, pp. 85-97) pela impugnação parcial de valores devido a atrasos na aplicação dos repasses federais no mercado financeiro (R$ 67.701,59) , ao não aporte da contrapartida pactuada (R$ 415.679,57) , à execução físico-financeira do convênio em desacordo com o plano de trabalho (R$ 5.810.339,49) e a despesas indevidas com reajustes dos serviços executados (R$ 31.174,51) , no total de R$ 6.324.895,16, e atribuiu a responsabilidade aos ex-prefeitos José Pereira Soares e Geraldo Messias Queiroz pelas quantias respectivas de R$ 3.706.780,96 e R$ 2.202.434,63, além da responsabilidade solidária pela glosa de R$ 415.679,57 relativa à contrapartida não aportada. O Controle Interno anuiu a esse posicionamento (peça 1, pp. 119-123 e 125-126) .
5.	No âmbito do TCU, procedeu-se à citação regular dos ex-gestores (peças 18-19) que, transcorrido o prazo regimental, mantiveram-se silentes, devendo ser considerados revéis, dando-se prosseguimento ao processo, conforme estabelece o art. 12, § 3º, da Lei 8.443/1992.
6.	Também foram chamados aos autos, em solidariedade aos referidos responsáveis, a empresa Infracon - Infraestrutura, Engenharia e Construções Ltda. (atualmente Infracon Construtora e Incorporadora Eireli) , por ser a beneficiária dos pagamentos relativos a serviços superfaturados e por itens medidos, mas não executados ou não previstos na planilha contratada/aditivos, além dos valores referentes a reajustes considerados indevidos, e o Município de Águas Lindas de Goiás/GO, em razão da ausência de aplicação da contrapartida devida, irregularidade para a qual também se chamaram em audiência os ex-prefeitos.
7.	Procedida a análise das alegações de defesa apresentadas pelo ente municipal, a SecexTCE, em sua primeira instrução de mérito (peça 578) , concluiu pela insubsistência do dano, tendo em vista a sub-rogação do objeto do convênio em apreço ao Estado de Goiás e a consequente transferência integral dos direitos e obrigações do ajuste àquele ente, propondo o julgamento das contas pela regularidade com ressalvas.
8.	Relativamente à manifestação apresentada pela Infracon, a unidade instrutora concluiu pela impossibilidade de se comprovar o superfaturamento apontado pelo tomador de contas, devido ao fato de as fiscalizações da obra de construção do hospital, realizadas pelos técnicos do MS, terem sido feitas com base em projeto básico diverso do projeto executivo efetivamente levado a cabo pela empresa, motivo pelo qual propôs o acolhimento, no mérito, de suas alegações de defesa.
9.	Desse modo, quanto aos aspectos analisados na primeira instrução, subsistia o dano correspondente à falta de aplicação dos recursos no mercado financeiro, para o qual a SecexTCE propõe o julgamento pela irregularidade das contas dos Srs. José Pereira Soares e Geraldo Messias Queiroz, sua condenação em débito e a aplicação da multa proporcional.
10.	Em segunda instrução de mérito (peça 586) , após nova citação à Infracon, procedida em atendimento à manifestação do titular da 2º Diretoria da SecexTCE (peças 579 e 580) , desta feita pelo faturamento e recebimento de serviços com a indevida inclusão da CPMF, após 1º/1/2008, na composição do BDI, em atendimento ao item 9.4.1 do Acórdão 1950/2015-TCU-Primeira Câmara (relator Ministro-Substituto Augusto Sherman Cavalcanti) , a unidade técnica, considerando a concordância da própria empresa em restituir ao FNS os valores indevidamente recebidos a título do tributo, propõe acolher parcialmente suas alegações de defesa e, em reconhecimento à boa-fé da responsável, autorizar o pagamento parcelado da quantia original, atualizada monetariamente, sem incidência de juros de mora.
11.	Conquanto anuindo, em essência, ao exame de mérito realizado pela SecexTCE, o Ministério Público junto a este Tribunal (peça 589) propugna, previamente à deliberação deste Colegiado, pelo retorno dos autos àquela unidade para abertura de novo contraditório, mediante realização de audiência dos ex-prefeitos responsáveis acerca da execução das obras do hospital com projeto e orçamento diferentes daqueles pactuados por meio do Convênio 3.538/2005, firmado com o MS, uma vez que "a incompatibilidade entre o convênio e a obra é a origem dos problemas identificados nesta TCE".
12.	Feito este breve introito, passo a decidir, adiantando que corroboro substancialmente as análises empreendidas pela unidade instrutora, as quais contaram, na essência, com a anuência do Ministério Público, cujos fundamentos incorporo às minhas razões de decidir, sem prejuízo de alguns ajustes e pedindo vênias ao Parquet especial para não acolher a medida preliminar por ele alvitrada, pelos motivos que exporei adiante. 
13.	Inicio a análise pela defesa apresentada pelo Município de Águas Lindas de Goiás/GO acerca da contrapartida não aportada. Considero, assim como a unidade técnica e o douto Parquet, que a sub-rogação do convênio ao Estado de Goiás transferiu àquele ente a responsabilidade pelo aporte do referido recurso, restando acolher, nesse ponto, as alegações apresentadas, afastando-lhe o débito. Outrossim, em que pese a revelia dos Srs. José Pereira Soares e Geraldo Messias Queiroz, entendo por devido o aproveitamento dos argumentos em seu benefício, elidindo o dano correspondente atribuído aos ex-gestores, solidariamente com a municipalidade, além do afastamento da multa fundamentada no art. 58 da Lei 8.443/1992.
14.	Passando às manifestações da Infracon, concordo com as conclusões segundo as quais os elementos constantes nos autos não servem à melhor caracterização do dano, porquanto as análises empreendidas pelo órgão concedente, materializadas nas notas técnicas 063/2012, 071/2012, 001/2015 e 01/2020 (peças 6, pp. 72-77 e 152-157 e 7, p. 212) , basearam-se no projeto aprovado, que restou diferente daquele efetivamente executado pela empresa. Assim, a apuração deu-se com base nos boletins de medição, e, ainda assim, sem o devido detalhamento e individualização dos valores impugnados.
15.	Anuo, pois, ao entendimento de que uma melhor caracterização do débito requereria que o órgão concedente avaliasse se as alterações levadas a efeito no projeto de construção do hospital foram necessárias ou resultaram em melhorias para, a partir daí, verificar se os valores pagos à construtora foram devidos e se justificaram.
16.	Não por outro motivo, a própria Infracon reconhece, em sua defesa, que executou serviços de modo diverso ao aprovado no convênio, mas contesta o débito, de forma defensável, ao afirmar que todos os valores considerados nesta TCE estão relacionados às alterações efetuadas no projeto original de construção do hospital, as quais foram incorporadas ao projeto e executadas em conformidade com as prescrições de ordem técnica e com os preços referenciais de mercado (peça 128, p. 7) . 
17.	De fato, a questão central desta tomada de contas especial reside na apuração do indício de superfaturamento e pagamentos indevidos apontado como decorrência da execução físico-financeira do Convênio 3.538/2005 em descompasso com os projetos e orçamentos aprovados naquele instrumento, o que não foi feito pelo tomador de contas.
18.	Nesse ponto, por seu caráter esclarecedor, reproduzo trecho do parecer lavrado pela douta Procuradoria (peça 589, pp. 5-6) :
Aquiescemos às conclusões de mérito da Unidade Técnica acerca do processo de apuração do superfaturamento, o qual, a nosso ver, mostra-se insustentável em alguns aspectos - glosa por ausência de preços referenciais e por realinhamento de valores com a aprovação da prefeitura, em devido reequilíbrio do contrato - e, regra geral, não resulta da necessária avaliação sobre a pertinência da execução dos serviços fora do escopo pactuado no plano de trabalho do convênio, limitando-se a rejeitar qualquer gasto que não foi previsto no projeto aprovado pela concedente. (...) 
Sobre esse aspecto, importante frisar que a Construtora Infracon, não obstante ter recebido seus pagamentos com recursos oriundos do convênio, firmou contrato junto à Prefeitura de Águas Lindas/GO e sua responsabilidade está associada à regular execução do objeto pactuado nesse ajuste, não sendo sua a obrigação de reparar a desconformidade verificada entre a obra que realizou e o objeto aprovado pelo MS.
Diante do contexto enfrentado, consideramos que a possibilidade de a Construtora Infracon vir a responder em débito deve estar vinculada a situações específicas, a exemplo da inexecução de itens que foram pagos ou da execução de serviços desnecessários, imprestáveis ou com defeitos. Dada a conjuntura do caso, a mera ausência de correlação entre o pactuado em convênio e o que foi junto a ela contratado não fundamenta a obrigação de a empresa reparar financeiramente o descumprimento do plano de trabalho ajustado com o MS (...) ".
19.	Cumpre, portanto, acolher, no mérito, a defesa apresentada e afastar o débito imputado à empresa no que concerne à impugnação parcial de despesas pelos motivos de pagamentos indevidos a título de reajuste, superfaturamento e pagamentos por itens medidos e não executados, ou não previstos na planilha contratada ou aditivos, aproveitando-se os argumentos, tal qual procedido alhures, aos ex-gestores responsáveis solidários, mesmo que revéis.
20.	Ainda no que tangencia a Infracon, agora atinente ao faturamento e recebimento de serviços com a inclusão irregular da CPMF, após 1º/1/2008, na composição do BDI do contrato firmado com o ente municipal, ante o próprio reconhecimento da empresa acerca da irregularidade, sua concordância em restituir ao FNS os valores recebidos indevidamente e tendo em vista que este é o único processo pelo qual ela responde perante este Tribunal, reconheço a boa-fé em sua conduta, buscando viabilizar o ressarcimento que realiza o interesse público no caso concreto. Apenas peço vênias à SecexTCE e ao MPTCU para, nos termos dos §§ 2º e 3º do art. 202 do RI/TCU, rejeitar as alegações de defesa apresentadas que, inobstante a boa-fé, não afastaram a irregularidade que fundamentou o débito e, com base no art. 12, § 1º, da Lei 8.443/1992, propugno a concessão de novo e improrrogável prazo para o recolhimento da quantia devida, com o expurgo dos valores correspondentes aos boletins medidos, porém não pagos, atualizada monetariamente, sem a incidência de juros de mora.
21.	Avalio pertinente notar, nesse ponto, que, em conformidade com o entendimento desta Casa, a citação da construtora Infracon pela inclusão da CPMF, a partir de 1º/1/2008, no cálculo do BDI, deveria ter sido feita solidariamente aos ex-gestores. Nesse sentido, cito o enunciado coligido na jurisprudência sistematizada a partir do Acórdão 3136/2011-TCU-Plenário, de minha relatoria, que afirma que "A Administração deve adotar medidas com vistas ao expurgo do item relativo a CPMF do BDI, a partir de 1º/1/2008, e à devolução ou compensação em faturas vincendas do valor referente aos pagamentos indevidamente efetuados." e o enunciado extraído do Acórdão 2933/2011-TCU-Plenário (rel. Ministro Valmir Campelo) , segundo o qual "Com base no art. 65 § 5º, da Lei 8.666/1993, a Administração deve efetuar a revisão dos contratos, a fim de expurgar o valor da extinta CPMF de todos os pagamentos realizados a partir de 1º de janeiro de 2008.".
22.	Entretanto, julgo que, na presente fase processual, o regresso dos autos à etapa instrutiva para nova citação dos ex-prefeitos, além de esbarrar na prescrição da pretensão punitiva deste Tribunal, visto remeter à data de 23/5/2012, tenderia a não resultar em benefício ao processo, tendo em vista sua revelia até o momento. Assim, considerando o interesse manifestado pela Infracon no adimplemento do débito, o entendimento cediço deste TCU de que a solidariedade passiva constitui benefício do credor e que a ausência de citação de pretensos responsáveis solidários não obsta o regular prosseguimento do feito, bem como em atenção aos princípios da racionalização administrativa e da economia processual, abstenho-me de tomar qualquer medida nesse sentido.
23.	Prossigo à análise do débito relativo ao atraso na aplicação dos recursos federais repassados no mercado financeiro, objeto de citação endereçada aos ex-prefeitos. Com efeito, verificou-se (peça 18) que os recursos transferidos por intermédio das terceiras e quartas parcelas foram aplicados após decorridos 42 e 84 dias, respectivamente, em total descumprimento aos normativos atinentes à matéria. Considerando que, mesmo tendo sido dada oportunidade de defesa aos responsáveis, tanto perante o órgão concedente quanto no âmbito desta Corte de Contas, eles não se desincumbiram desse ônus, não há o que se aproveitar em seu favor.
24.	Destarte, diante da não apresentação de defesa e da ausência de indícios de que os responsáveis tenham agido de maneira diligente ou adotado quaisquer medidas para resguardar o erário, reputo não ser possível reconhecer sua boa-fé, o que autoriza o imediato julgamento definitivo de mérito de suas contas, nos termos do art. 202, § 6º, do Regimento Interno do TCU.
25.	Nesse cenário, exsurge o dever de julgar irregulares as contas de José Pereira Soares e Geraldo Messias Queiroz, imputando-lhes débito e lhes aplicando multa, com amparo nos arts. 19 e 57 da Lei Orgânica do TCU.
26.	Por derradeiro, o douto Parquet propugna que, preliminarmente à deliberação de mérito por este Colegiado, seja determinado o retorno dos autos à SecexTCE, a fim de que se proceda à audiência dos ex-prefeitos acerca do descompasso entre o objeto conveniado e a obra efetivamente contratada e executada. Como justificativa, ressalta que o Acórdão 1950/2015-TCU-Primeira Câmara (rel. Ministro-Substituto Augusto Sherman Cavalcanti) cominou penalidade aos ex-gestores tão somente por descumprimento de determinação deste Tribunal, cabendo, agora nestes autos, eventual aplicação de penalidade pela referida ocorrência.
27.	Assiste razão ao Ministério Público quando afirma que o decisum supra, exarado em sede de monitoramento, aplicou multa ao Sr. Geraldo Messias Queiroz tão somente por descumprimento de determinação deste Tribunal. Entretanto, a questão do desalinhamento entre o projeto pactuado no convênio celebrado com o MS e aquele que fora efetivamente executado pela Infracon foi tratada por esta Corte de Contas no âmbito do Acórdão 317/2013-TCU-Primeira Câmara, também da relatoria do Ministro-Substituto Augusto Sherman, ocasião em que se deliberou pela aplicação da multa prevista no art. 58, inciso II, da Lei 8.443/1992 aos Srs. José Pereira Soares e Geraldo Messias Queiroz, nos valores de R$ 30.000,00 e R$ 10.000,00, respectivamente. Transcrevo abaixo, por oportuno, trecho do voto condutor proferido naquela oportunidade:
IV
35. O Sr. José Pereira Soares, Prefeito de Águas Lindas de Goiás/GO entre os exercícios de 2005 e 2008, foi questionado em audiência a respeito dos seguintes pontos:
a) celebração do Convênio 3.538/2005, em 29/12/2005, sem que houvesse plano de trabalho definido de acordo com a legislação vigente;
b) aprovação do projeto referente ao Hospital de Águas Lindas de Goiás, sem que o projeto básico contivesse os elementos necessários, especificamente a aprovação do órgão de vigilância sanitária;
c) licitação e contratação das obras de construção do hospital de Águas Lindas de Goiás, sem que houvesse projeto básico hábil;
d) continuidade da execução do Contrato 1.571/2006, sem que houvesse disponibilidade orçamentária e financeira compatíveis.
 (...) 
37. Apesar da revelia do Sr. José Pereira Soares, cumpre examinar as ocorrências em confronto com a documentação presente no processo.
38. No tocante à alínea "a" retro, cumpre fazer remissão à análise desenvolvida na seção II supra, que concluiu que os procedimentos de celebração do convênio observaram as normas aplicáveis.
39. Quanto à alínea "b", cabe inicialmente assinalar que o item da audiência foi redigido de forma imprecisa, pois o Sr. José Pereira, na qualidade de Prefeito, não aprovou o projeto, mas sim submeteu-o ao Ministério da Saúde. Não obstante restar prejudicado o questionamento, anote-se que a matéria já foi discutida em seção anterior, quando se concluiu que a legislação pertinente permitia a apresentação de pré-projeto para fins de celebração do convênio.
40. Contudo, não há como relevar a conduta do responsável com relação à ocorrência descrita na alínea "c" supra.
41. Como já se explanou anteriormente, o convênio foi celebrado em 29/12/2005 com base em pré-projeto. Esse pré-projeto foi submetido a seis ciclos de análise até ser aprovado definitivamente em 26/2/2007 e assim fundamentar a liberação da primeira parcela de recursos em 9/3/2007.
42. Todavia, a concorrência para contratação da obra já fora aberta em 17/05/2006, com valor estimado em R$ 27,6 milhões, e homologada em 22/11/2006, com proposta vencedora no valor de R$ 19,7 milhões (fls. 30 - peça 4 e fls. 21 - peça 7) . O contrato entre a Prefeitura Municipal de Águas Lindas de Goiás e a empresa Infracon foi assinado em 28/11/2006 (fls. 7 - peça 5) .
43. Lembre-se que a 6ª análise do projeto adequou o valor do convênio para R$ 16.397.985,10 em 27/2/2007. Conforme registrado no respectivo parecer, o projeto básico inicialmente apresentado fora objeto de diversas correções, inclusive quanto aos preços estimados (fls. 30 - peça 3) .
44. Considerando a data de abertura da licitação, o valor da proposta vencedora, a data da contratação, a realização de sucessivas adequações no projeto e a data de divulgação da aprovação do plano de trabalho com a planilha orçamentária readequada, é forçoso concluir que o projeto básico licitado e contratado pela Prefeitura Municipal diferia do aprovado definitivamente pelo Ministério da Saúde.
45. Acrescente-se que a primeira vistoria do Ministério da Saúde na obra foi realizada em dezembro de 2008, porém o relatório não abordou questões de engenharia, uma vez que a equipe não dispunha de profissional com essa qualificação (fls. 13/17 - peça 7) .
46. Contudo, ao realizar a segunda vistoria em dezembro de 2009, a equipe técnica do Ministério da Saúde anotou no relatório que (fls. 35 - peça 7) :
"O projeto arquitetônico de 11.405,62 m2 corresponde ao que está no Plano de Trabalho aprovado. No entanto, o projeto contratado não se refere a este, conforme será explicado mais adiante.
A planilha contratada não corresponde a que está no Plano de Trabalho pactuado e não há termo aditivo conciliando o objeto contratado com o do convênio, uma vez que, o processo licitatório da Concorrência Pública 016/2005 referente à construção do Hospital Regional de Águas Lindas foi realizado concomitante à análise, pelo Ministério da Saúde, dos projetos de arquitetura, conforme relatado a seguir."
47. Consequentemente, há que se considerar que o Sr. José Pereira Soares infringiu o disposto na cláusula quinta do convênio que preceituava (fls. 5 - peça 3) :
"O CONVENENTE, para o atingimento do objeto avençado, obriga-se a cumprir o Plano de Trabalho Aprovado, especialmente elaborado para este fim, o qual passa a fazer parte integrante deste instrumento, independentemente de sua transcrição." [Grifou-se.]
48. Fica, assim, confirmado que o gestor licitou e contratou um projeto inepto, pois este não havia sido aprovado pelo órgão concedente dos recursos conforme avençado. Por conseguinte, cabe a aplicação de multa ao Sr. José Pereira Soares. (grifei) 
49. O exPrefeito foi ouvido também em decorrência de ter dado continuidade à execução do Contrato 1.571/2006, sem que houvesse disponibilidade orçamentária e financeira compatíveis. Note-se que essa irregularidade é consequência do fato de que o gestor licitou e contratou precipitadamente projeto não aprovado pelo Ministério da Saúde, com quantitativos e preços que ultrapassavam aqueles que viriam constar do projeto definitivo.
50. É de se destacar que o relatório da segunda vistoria executada pelo Ministério da Saúde registrou o problema nos seguintes termos (fls. 35 e 36 - peça 7) :
"Entretanto, no decurso do processo licitatório, os projetos básicos encontravam-se em análise na CGIS, com pendências, que foram sanadas somente após o Parecer da 5ª análise, tendo sido considerado aprovado com recomendações no Parecer CGIS/DIPE/SE/MS/N° 5158-F/2006 de 29/12/06 [26/2/2007 - vide fls. 28 - peça 3] referente à 6ª análise do projeto de arquitetura e planilha orçamentária, isto é, após a assinatura do contrato entre a PM de Águas Lindas e INFRACON.
Resumindo, tanto o projeto quanto a planilha que instruíram o Edital e que, posteriormente, foram objeto do contrato, não correspondem aos aprovados no Plano de Trabalho original (...) ."
51. Vê-se, portanto, que o gestor deu execução a objeto que, não só era desconhecido do órgão concedente, mas também extrapolava os recursos postos à disposição do convênio, por não se adequar às especificações pactuadas e aos parâmetros de preço adotados pelo ministério.
52. Ademais, foi verificado que, até dezembro de 2009, não haviam sido aplicados os recursos da contrapartida municipal pactuada, o que contribuiu para agravar a situação (fls. 34 - peça 7) .
53. Por fim, ressalte-se que descabe alegar que a majoração dos valores deveu-se aos apontamentos da Vigilância Sanitária. Conforme visto, o contrato foi assinado no valor de R$ 19,7 milhões já em 28/11/2006, enquanto que as alterações motivadas pela fiscalização sanitária importaram no aumento do valor do projeto pactuado apenas em R$ 422.983,26 (i. e. de R$ 16.397.986,00 para R$ 16.820.969,26) .
54. Portanto, além de descumprir o objeto pactuado, o Sr. José Pereira Soares deu execução a contrato sem que houvesse a disponibilidade orçamentário-financeira necessária à sua conclusão. Nessa situação, cumpre aplicar ao exPrefeito a multa prevista no art. 58, inciso II, da Lei 8.443/92. (grifei) 
V
55. O Sr. Geraldo Messias Queiroz, Prefeito de Águas Lindas de Goiás/GO no período compreendido entre os anos de 2009 e 2012, foi questionado em audiência por ter dado continuidade à execução do Contrato 1.571/2006, sem que houvesse disponibilidade orçamentária e financeira compatíveis.
 (...) 
57. Não obstante a revelia, cabe expor os fundamentos que me levam a concordar com a proposta de aplicação de multa ao Sr. Geraldo Messias Queiroz.
58. Verifica-se que, em dezembro de 2008, com a obra em execução, a empresa elaborou novo orçamento, majorando o valor contratado de R$ 19.700.000,00 para R$ 34.491.404,33. O Sr. Geraldo Messias aprovou esse novo orçamento em janeiro de 2009 (alínea 4 - fls. 1 - peça 8) . Em 14/9/2009, o assessor jurídico da prefeitura emitiu parecer considerando ilegal a firmatura de termo aditivo ao contrato, no valor pleiteado pela empresa, por configurar o acréscimo de 73% em relação ao valor original contratado (fls. 13/18 - peça 5) . A obra prosseguiu até 4/12/2009, quando foi paralisada por falta de recursos.
59. Ressalte-se que, consoante verificado pela equipe de engenheiros do ministério, o contrato com a construtora já havia expirado em 8/3/2009 (fls. 17 - peça 8) .
60. Como se vê, logo no início de sue mandato, em janeiro de 2009, o Sr. Geraldo Messias tomou conhecimento da impossibilidade de concluir a obra com os recursos disponíveis, mas aceitou o novo orçamento, que exigia aporte ainda maior, e deu andamento ao contrato nessas condições, em vez de adotar providências imediatas junto ao Ministério da Saúde para dirimir o impasse.
61. O descompasso entre os projetos e respectivos valores somente foi revelado ao órgão concedente a partir da segunda vistoria realizada pela área técnica em dezembro de 2009. No relatório, foi registrado que o projeto inicialmente contratado, que já diferia do aprovado pelo MS, fora alterado significativamente (fls. 35 e 36 - peça 7) :
"Apesar de previstos no Edital no item 7, subitens 7.2 e 7.3 em conformidade com a Lei 8666/93, art. 65, Item I, alíneas a e b, foi constatado que nenhum dos fatos concretos acima motivaram a celebração tempestiva de termos aditivos, visando adequar o contrato de execução com o objeto que efetivamente está sendo executado. Nas medições verificadas, há um claro reflexo da ausência deste ajustamento, vez que foram detectadas diversas irregularidades nas medições, tais como: serviços que constam na planilha contratada, mas não fazem parte da planilha pactuada, modificação do método construtivo das fundações, acréscimos de quantitativos, acréscimos de serviços, modificação de item da planilha, e ainda recomposição de preços, fracionamento de item da planilha, pagamento de serviço incompatível com o valor contratado e reajustamento contratual em serviços com preços recompostos."
62. Anote-se que, no restante do relatório, foram descritas as divergências verificadas, que abrangeram praticamente todas as etapas da obra, desde a elaboração do projeto executivo (não previsto inicialmente; posteriormente orçado em R$ 250.000,00; e, pago com R$ 320.000,00) até a cobertura (preço contratado 166% superior ao previsto) e instalações (inclusão de itens que não constavam nem mesmo da planilha contratada - fls. 36/40 - peça 7) . Na conclusão, foram glosados R$ 7.188.429,94, referentes aos valores pagos a maior quando comparados com os valores das etapas pactuadas.
63. Ressalte-se, ainda, que a prefeitura elaborou novo orçamento em abril de 2010, avaliando os serviços executados em R$ 28.104.935,75 e prevendo o saldo de R$ 28.141.293,61 para conclusão da obra do hospital (fls. 3 - peça 8) . Com base nesses dados, o gestor solicitou ao Ministério da Saúde a assinatura de termo aditivo ao convênio, porém a pasta não acolheu o pleito. Em junho de 2010, foi realizada a terceira vistoria, que constatou que a situação encontrava-se sem evolução significativa (fls. 3/21 - peça 12) . O convênio vigorou até 23/5/2011 sem desdobramentos subsequentes.
64. Fica claro, então, que as discrepâncias no projeto e no valor contratado provocada pela gestão do Sr. José Pereira Soares foram agravadas no mandato do Sr. Geraldo Messias.
65. Por conseguinte, resta caracterizada a responsabilidade do Sr. Geraldo Messias Queiroz pela irregularidade, a qual contribuiu para a paralisação da obra e o consequente não cumprimento do objetivo avençado. Nesses termos, acolhe-se a proposta de aplicação de multa ao responsável, conforme previsto no art. 58, inciso II, da Lei 8.443/92. (grifei) 
28.	Desse modo, já tendo o Tribunal se pronunciado sobre tais irregularidades, não cabe medida nesse sentido nos presentes autos.
29.	Quanto à pretensão de ressarcimento do dano ao erário, anuo à análise constante dos autos no sentido de que não houve a ocorrência da prescrição, fundamentando minha decisão, tal qual nos demais processos sob minha relatoria, na jurisprudência consolidada deste Tribunal acerca da imprescritibilidade das ações de ressarcimento ao erário, expressa no Enunciado de Súmula 282 desta Corte, enquanto se definem os exatos efeitos da recente decisão proferida pelo Supremo Tribunal Federal sobre a matéria, no RE-636.886/AL.
30.	Quanto à prescrição da pretensão punitiva, considerando que os fatos tidos como irregulares nestes autos ocorreram na vigência do novo Código Civil, que entrou em vigor em 11/1/2003, recorro à orientação proferida por intermédio do Acórdão 1441/2016-TCU-Plenário, da relatoria do Ministro Benjamin Zymler, a qual prevê que tal instituto se subordina ao prazo geral de prescrição disposto no novo Código Civil (dez anos) , contado a partir da data da ocorrência da irregularidade e interrompido pelo ato que ordenar a citação, a audiência ou a oitiva da parte.
31.	Nesse sentido, em consonância com a orientação acima, também não se verifica a ocorrência da prescrição da pretensão punitiva, uma vez que não houve o transcurso de mais de anos entre as ordens para citação no âmbito do TCU (peças 19 e 580) , em 23/8/2017 e 30/3/2021, e a data final para a prestação de contas do ajuste, em 23/5/2012.
	Ante todo o exposto, voto por que o Tribunal adote o Acórdão que ora submeto à deliberação deste Colegiado.
TCU, Sala das Sessões Ministro Luciano Brandão Alves de Souza, em 2 de agosto de 2022.
Ministro JOÃO AUGUSTO RIBEIRO NARDES 
Relator